ACORDAO-COMPLETO-2536831

ACÓRDÃO 513/2023 ATA 11/2023 - PLENÁRIO

VISTOS, relatados e discutidos estes autos de processo administrativo envolvendo proposta de nova resolução fixando os procedimentos para exame, apreciação e registro, pelo Tribunal, dos atos de admissão de pessoal e de concessão de aposentadoria, reforma e pensão, em substituição à Resolução 206, de 24 de outubro de 2007, atualmente em vigor,
ACORDAM os Ministros do Tribunal de Contas da União, reunidos em Sessão Plenária, diante das razões expostas pelo Relator, em:
9.1. com fundamento nos arts. 1º, inciso V, e 3º da Lei 8.443/1992, aprovar o projeto de resolução em anexo;
9.2. autorizar o arquivamento dos autos.

Processo administrativo referente a projeto de resolução disciplinando a apreciação, para fins de registro, dos atos de admissão de pessoal e de concessão de aposentadoria, reforma e pensão.

Senhor Presidente, 
	Senhores Ministros, 
	Senhora Procuradora-Geral,
	O excelentíssimo Ministro Benjamin Zymler traz hoje a este Colegiado importante projeto de resolução, que disporá sobre o tratamento do envio, da tramitação, da análise e da apreciação dos atos de pessoal sujeitos a registro neste Tribunal a partir da implantação do e-Pessoal, em substituição à hoje vigente Resolução TCU 206/2007.
	Dada a relevância do tema, e considerando o imenso volume de atos de pessoal sujeitos a registros pelo Tribunal, apresentei proposta de substitutivo ao projeto, no intuito de contribuir com a elaboração dessa nova resolução, bem conduzida pelo seu Relator, dando seguimento à atualização normativa iniciada pelo Ministro Vital do Rêgo por ocasião do Acórdão 603/2018-Plenário, que aprovou a Instrução Normativa TCU 78/2018, após intenso debate neste Plenário.
	Na proposta que submeti ao Relator, destaquei a necessidade premente de ampliação da capacidade de análise automatizada dos atos submetidos a registro e, em consequência, dar maior celeridade aos trabalhos de todas as instâncias envolvidas nos processos, da unidade técnica aos gabinetes, passando pelo Ministério Público, induzindo, dessa forma, a tempestividade da apreciação dos atos pelo Tribunal, em benefício tanto dos interessados quanto da Administração.
	Partilho da visão de que, como medida de simplificação da análise e da apreciação dos atos, a aferição da regularidade das parcelas remuneratórias deveria ser feita mediante fiscalização contínua da folha de pagamentos e com o uso de outros instrumentos de controle, de uma forma mais tempestiva e rotineira, e não apenas por ocasião da apreciação do ato de concessão, que tende a ocorrer muitos anos depois do início da percepção de vantagens indevidas, medida que, a meu ver, teria potencial imensamente maior de evitar prejuízos ao erário.
	A ideia era de que caminhássemos para um cenário em que o tempo entre a data de inserção do ato dentro do sistema e seu respectivo registro fosse cada vez menor, sem deixar de dar atenção às rubricas e eventuais pagamentos ilegais, mediante o curso de fiscalizações contínuas nas folhas de pagamento, que deveriam ser racionalizadas e privilegiadas, assegurando, por certo, o direito dos interessados à ampla defesa e ao contraditório, ao mesmo tempo em que tornaria mais profícuo o controle dessa que é uma das mais expressivas categorias de gastos públicos.
	Atento à necessária manifestação dos ministros e do Ministério Público, propus que a apreciação dos atos fosse efetuada de forma predominantemente eletrônica e automática, vislumbrando reduzir o tempo despendido nesse processo de trabalho, mediante a elaboração de minutas de relatório, voto e acórdão, tal como hoje vem sendo realizado no sistema de apreciação pela legalidade dos atos de concessão mediante listas de atos, previamente submetidas às críticas eletrônicas, e posteriormente colocados à disposição dos gabinetes para averiguação e consequente registro.
	Além disso, com a racionalização das providências administrativas a cargo dos gabinetes dos Ministros, Ministros-Substitutos e dos membros do Ministério Público, assim como da Secretaria das Sessões, as Câmaras e o Plenário poderiam se dedicar mais à discussão das teses e entendimentos, que alimentaria as críticas automatizadas do sistema.
	No entanto, reconheço que as demais modificações conceituais e procedimentais por mim propostas demandariam substanciais alterações do regimento interno, de regras processuais, de normatizações de procedimentos de trabalho e de estruturação de sistemas eletrônicos, além de uma significativa requalificação da força de trabalho envolvida com a matéria. Ainda que tenha proposto a vacatio legis de um ano a contar da publicação da norma para os ajustes devidos no sistema, sopeso que essa reestruturação deve ser liderada pela Presidência desta Casa, sob o risco de se tornar inócua.
	Diante dessas razões, gostaria de me alinhar ao entendimento da Presidência, aderindo, portanto, à proposta apresentada pelo Relator, com as sugestões propostas por Vossa Excelência, dando especial destaque ao acréscimo do parágrafo único do art. 1º da norma, em conjunto com seu art. 12, que dispõe que as parcelas remuneratórias devem ter sua legalidade verificada, preferencialmente, mediante fiscalização de folha de pagamentos, incorporando os itens de crítica eletrônica, sem prejuízo de sua análise durante a apreciação do ato submetido a registro.
 	Assim, confiando que o aperfeiçoamento da sistemática de exame, apreciação e registro de atos de pessoal deve ser apenas a primeira fase do desenvolvimento de um modelo de controle externo integrado das despesas de pessoal da Administração Pública Federal, renovo meus agradecimentos ao Relator e aos Revisores, reconhecendo a qualidade do trabalho desenvolvido, e cumprimento os servidores e dirigentes desta Casa que também se dedicaram a este fundamental trabalho.
TCU, Sala das Sessões, em 22 de março de 2023.
tagRedator
Redator

não há.

3. Interessado: Tribunal de Contas da União.

13.1. Ministros presentes: Bruno Dantas (Presidente), Walton Alencar Rodrigues, Benjamin Zymler (Relator), Augusto Nardes, Aroldo Cedraz, Vital do Rêgo, Jorge Oliveira, Antonio Anastasia e Jhonatan de Jesus.
13.2. Ministros-Substitutos presentes: Augusto Sherman Cavalcanti, Marcos Bemquerer Costa e Weder de Oliveira.

BENJAMIN ZYMLER

Adoto como parte do relatório a derradeira instrução elaborada no âmbito da Secretaria de Fiscalização de Integridade de Atos e Pagamentos de Pessoal e de Benefícios Sociais (Sefip) :
"I	INTRODUÇÃO
Trata-se de proposta de nova resolução, em substituição à Resolução TCU 206/2007, para disciplinar procedimentos referentes ao exame, apreciação e registro dos atos de admissão de pessoal e de concessão de aposentadoria, reforma e pensão pelo Tribunal de Contas da União, considerando a implementação do sistema e-Pessoal, em atendimento ao Acórdão 603/2018-TCU-Plenário, de relatoria do Ministro Vital do Rêgo (peça 1) , que aprovou a Instrução Normativa TCU 78/2018 (peça 8)  [...].
II 	HISTÓRICO
Com o desenvolvimento e a implementação do sistema e-Pessoal para tramitação e apreciação dos atos sujeitos a registro nos termos do art. 71, III, da Constituição Federal de 1988, em substituição ao Sistema de Apreciação e Registro dos Atos de Admissão e Concessões (Sisac) , sobreveio a necessidade de remodelar o arcabouço infralegal atinente à matéria no âmbito desta Corte de Contas. 
O TC Processo 034.421/2017-3 discutiu a redação da Instrução Normativa 78/2018, aprovada por intermédio do Acórdão 603/2018-TCU-Plenário, Rel. Min. Vital do Rêgo (peça 1) , que veio a substituir a então vigente (IN TCU 55/2007) . O mencionado Acórdão também determinou à Secretaria-Geral de Controle Externo (Segecex) a adoção das medidas necessárias para a revisão da Resolução TCU 206/2007, com vistas a adequá-la ao sistema e-Pessoal. 
Foi autuado, então, o presente processo, no qual a então Secretaria de Fiscalização de Pessoal, agora denominada Secretaria de Fiscalização de Integridade de Atos e Pagamentos de Pessoal e Benefícios Sociais (Sefip) , produziu o exame técnico necessário (peça 11) para elaboração da minuta de nova resolução (peça 10) , considerando as discussões travadas no âmbito do TC Processo 034.421/2017-3, que tratou da nova IN.
....................................................................................................................................................................
Isso posto, a Segecex encaminhou a proposta de minuta elaborada pela Sefip à Presidência do Tribunal (peça 15) , a qual determinou o encaminhamento dos autos à Secretaria das Sessões para sorteio do relator (peça 16) , tendo sido sorteado para o feito o Ministro Benjamin Zymler (peça 17) .
O Ministro-Relator abriu prazo para as demais autoridades (peça 18) para o oferecimento de emendas e sugestões ao projeto de resolução (peça 19) , tendo se manifestado a Procuradora-Geral Cristina Machado da Costa e Silva (peça 20) , representando o Ministério Público junto ao TCU (MPTCU) , o Gabinete da Presidência (peça 21) e o Ministro Vital do Rêgo (peça 22) .
Considerando que, na sessão de 20/9/2021, a Presidência levou ao Colegiado notícia da 'constituição de grupo de trabalho, para, [...] propor soluções que promovam melhorias nos procedimentos e sistemas de apreciação de atos de pessoal, contemplando seu ciclo de vida completo', o Ministro-Relator restituiu o projeto de resolução à Sefip para reavaliação, em 27/10/2021, de modo que a ele fossem já agregadas, no que se entender pertinente, as sugestões acima referidas (em particular no que tange aos reflexos da tese fixada pelo STF no RE 636.553/RS) e as eventuais alterações normativas decorrentes das soluções concebidas pelo grupo de trabalho e avalizadas pela administração da Casa.
O referido Grupo de Trabalho (GT de Atos de Pessoal, TC Processo 045.340/2021-8) , constituído pela ordem de serviço-TCU nº 7, de 30/09/2021, concluiu seus trabalhos em 12/11/2021 com a elaboração de relatório (peça 25) , que foi apreciado pela Comissão de Coordenação Geral do TCU em 28/01/2022 (peça 26) .
A presente instrução, portanto, apresenta a consolidação das emendas e sugestões encaminhadas pelas autoridades nos autos do presente processo e das alterações normativas requeridas a partir das soluções propostas no GT de Atos de Pessoal.
III 	EXAME TÉCNICO
Inicialmente, cabe salientar que este exame técnico se atém à análise dos novos elementos trazidos aos autos, em adição à proposta inicial da nova resolução (peça 19) . As justificativas para a adoção da redação inicial apresentada, que leva em consideração as discussões travadas quando da elaboração da IN TCU 78/2018, estão no exame técnico elaborado à peça 11. A análise das propostas ora encaminhadas está organizada por assunto nas subseções a seguir.
III.1 Nova caracterização de Ato de Alteração
O MPTCU enviou sugestão no sentido de incluir, no rol de atos de alteração previstos no § 1º do art. 2º, a previsão de que eventual modificação que ocorra no cargo do servidor que obteve aposentadoria ou deixou pensão civil, traduzida em mudança no nível de escolaridade, carreira ou na estrutura remuneratória, seja enviado ao TCU. Cita o exemplo de militares e de ex-combatentes, que possuem modificações no posto ou graduação que serviam de base para o cálculo do ato inicial de reforma ou de pensão, com repercussões no benefício:
'j) modificação do cargo, posto ou graduação base para o cálculo do benefício, por força de reenquadramento ou reconhecimento de melhoria posterior, que seja de caráter pessoal'.
Análise
Entende-se que a proposta do MPTCU traz maior especificidade ao rol das hipóteses de alterações de concessão previstas no § 1º do art. 2º. Em verdade, este rol, conforme dispõe o mencionado § 1º, não é exaustivo, de forma que os itens nele incluídos tratam de dar mais clareza às situações nas quais os gestores devem enviar os respectivos atos de alteração ao TCU.
Por outro lado, pode-se argumentar que a hipótese aventada na sugestão do MPTCU já está prevista em outra alínea, a de letra 'e', uma vez que 'modificação do cargo, posto ou graduação base para o cálculo do benefício' poderia ser considerada novo critério ou base de cálculo dos componentes do benefício: 
'e) novos critérios ou bases de cálculo dos componentes do benefício, quando tais melhorias se caracterizarem como vantagem pessoal do servidor público civil ou militar e não tiverem sido previstas no ato concessório originalmente submetido à apreciação do Tribunal'.
Contudo, como não há maiores prejuízos à inclusão de novas hipóteses no rol do § 1º, porque exemplificativo, e a sugestão vem no sentido de dar maior especificidade a uma situação enfrentada recorrentemente na apreciação de atos de pessoal, propugna-se pela inclusão da alínea 'j' no § 1º do art. 2º nos termos propostos pelo MPTCU.
III.2 Análise de ato de alteração em conjunto com o ato inicial
O MPTCU e o Gabinete da Presidência enviaram sugestão no sentido de dar tratamento à situação na qual o ato inicial e o de alteração possam ser analisados em conjunto tanto pela Unidade Técnica como pelos colegiados. O MPTCU sugere inclusão, no art. 10, de inciso que permite a avocação de ato inicial que esteja no Controle Interno quando o ato de alteração já se encontra no TCU:
'Art. 10 (...) :
 (...) 
III - envolvam a análise de ato de alteração de concessão em que o formulário inicial se encontra no órgão de pessoal ou do controle interno, para propiciar a apreciação em conjunto de ambos os atos, quando possível.'
O Gabinete da Presidência, por sua vez, traz emenda ao art. 5º, para que seja possível a análise de ato de alteração em conjunto com ato inicial pendente de apreciação:
'Art. 5º (...) 
Parágrafo Único. Se for constatada a pendência de apreciação de ato inicial no momento do recebimento de ato de alteração, deverão ser adotadas providências visando à análise conjunta dos atos.'
Análise
Inicialmente cabe salientar que, embora com efeitos semelhantes, o art. 10 não trata de avocação do ato pelo TCU, tratada no art. 11, mas de dispensa de parecer do órgão de Controle Interno. Na hipótese do art. 10, o ato se encontra no órgão gestor de pessoal, enquanto no art. 11 o ato se encontra no órgão de Controle Interno.
Tendo isso em consideração, a hipótese sugerida pelo MPTCU para avocação do ato inicial com a finalidade de apreciação em conjunto com o ato de alteração já está prevista no art. 11, pois se trata de aplicação de critério de conveniência e oportunidade para o TCU.
Independentemente disso, a proposta do MPTCU para avocação pode ser aproveitada para a dispensa também, dentro do art. 10. Ocorre que, diferentemente da avocação, quando o ato se encontra no Controle Interno, na dispensa o ato se encontra no gestor de pessoal e, por consequência, pode ainda não estar completamente preenchido ou estar com inconsistências apontadas pelas críticas eletrônicas.
Desta forma, para melhor refletir a situação na qual o TCU pode dispensar o parecer do Controle Interno para receber o ato diretamente do gestor de pessoal, sugere-se um aprimoramento tanto na redação do caput do art. 10 quanto na proposta enviada pelo MPTCU. Aproveita-se, também, para retirar a menção ao sistema Sisac, já descontinuado (grifos abaixo) :
'Art. 10 O relator, o presidente, os colegiados bem como a unidade técnica responsável poderão dispensar a manifestação do órgão de controle interno quando os atos de admissão ou de concessão cadastrados no Sisac ou no e-Pessoal estiverem concluídos pelo órgão gestor de pessoal e encontrarem-se aptos ao julgamento imediato pelo Tribunal, tendo por base, entre outras, situações que:
I - ...
II - ...
III - envolvam a análise de ato de alteração de concessão em que o formulário inicial se encontra no órgão de pessoal ou do controle interno, para propiciar a apreciação em conjunto com o ato inicial de ambos os atos, quando possível.
Quanto à emenda do art. 5º, proposta pelo Gabinete da Presidência, entende-se que os art. 10 e 11, com as sugestões analisadas, já contemplam a situação a ser tratada. Ademais, quando o ato inicial já se encontra na base do TCU, o ato de alteração já é analisado em conjunto com o inicial pela Unidade Técnica. 
Assim, propugna-se pela inclusão da proposta enviada pelo MPTCU ao art. 10 com os ajustes mencionados, e pela não inclusão da emenda ao art. 5º enviada pelo Gabinete da Presidência.
III.3 Tratamento do ato inepto
A proposta inicial da nova resolução previa, no seu art. 3º, § 6º, que 'será considerado prejudicado o exame de legalidade do ato que apresentar inconsistências nas informações prestadas pelo órgão de pessoal, não sanadas mediante diligência, que impossibilitem sua análise, devendo ser determinado o encaminhamento de novo ato, livre de falhas'.
O MPTCU sugeriu que fosse incluída a expressão 'por inépcia' para tornar o dispositivo mais claro e fazer uma distinção da figura do ato prejudicado por perda de objeto: 'será considerado prejudicado, por inépcia, o exame de legalidade do ato que apresentar inconsistências nas informações prestadas pelo órgão de pessoal, não sanadas mediante diligência...'. Além disso, sugere que o referido parágrafo seja trasladado para o art. 7º, em função de entender que seu conteúdo guardaria maior conexão com o momento da apreciação do ato (tema do art. 7º) do que com o art. 3º (que trata do encaminhamento do ato) .
O Gabinete da Presidência, por sua vez, acrescenta, ao mencionado § 6º, a indicação de prazo de 30 dias para o envio de novo ato livre de falhas, com o propósito de garantir a observância ao princípio da celeridade processual.
Por fim, o Min. Vital do Rêgo acolhe a sugestão da inclusão da expressão 'por inépcia', mas mantém o § 6º no âmbito do art. 3º.
Análise
Entende-se que a proposta do MPTCU é pertinente. De fato, considerar um ato 'prejudicado por inépcia' é algo que ocorre no momento da apreciação pelo julgador e, portanto, a localização do dispositivo em comento é mais consentânea com o art. 7º, assim como a adição da expressão 'por inépcia' traz mais precisão ao dispositivo.
Outra razão para acatar o traslado para o art. 7º reside no fato de que o aludido dispositivo serve para o julgamento dos casos nos quais a inépcia escapa dos controles existentes nas etapas anteriores do processo de apreciação, tais como a recusa do ato pelas críticas eletrônicas do sistema e-Pessoal (prevista no § 4º do art. 3º) ou a devolução do ato para sanar falhas no preenchimento (situação que pode ensejar a aplicação do art. 13) .
Quanto à emenda que estabelece prazo de 30 dias para encaminhamento de novo ato, livre de falhas, entende-se não ser pertinente a sua previsão normativa neste dispositivo. Como mencionado anteriormente, o ato é considerado prejudicado por inépcia no momento do julgamento, e para tanto o relator pode determinar o prazo que entender conveniente para o caso concreto. Assim, entende-se não ser necessário estabelecer prazo reduzido em norma para todos os casos de inépcia indistintamente. 
Logo, propugna-se pelo traslado do § 6º do art. 3º para o art. 7º, com a adição da expressão 'por inépcia', nos termos propostos pelo MPTCU e pelo Min. Vital do Rêgo, e pela não inclusão da previsão normativa de prazo de 30 dias para envio de novo ato livre de falhas no mesmo parágrafo, conforme proposto pelo Gabinete da Presidência.
III.4 Determinações ao gestor de pessoal
O art. 8º da proposta inicial da nova resolução trata da obrigação do órgão de origem de fazer cessar os pagamentos no caso de apreciação de ato de pessoal pela ilegalidade. O Gabinete da Presidência traz emenda ao § 1º do referido artigo no intuito de tornar mais clara sua redação:
Redação original:
'§ 1º O prazo referido no caput é contado da ciência, pelo órgão de pessoal, da deliberação que decidiu pela negativa de registro do ato ou pela regularização dos pagamentos indevidos' (grifo nosso) .
.
Redação proposta:
'§ 1º O prazo referido no caput é contado da ciência, pelo órgão de pessoal, da deliberação que decidiu pela negativa de registro do ato ou pela determinação para regularizar pagamentos indevidos' (grifo nosso) .
Por sua vez, o MPTCU sugere a inclusão de parágrafo no art. 8º para regular situações em que, a despeito de considerar ilegal a admissão ou concessão e negar-lhe o registro, a Corte de Contas deixa de determinar a suspensão dos pagamentos indevidos por restar o órgão de pessoal impossibilitado de fazê-lo, em função de decisão judicial que ampara o ato impugnado pelo Tribunal:
'§ 5º O Tribunal poderá deixar de determinar a suspensão de pagamento e a anulação do ato considerado ilegal quando o órgão de pessoal estiver impossibilitado de dar cumprimento a essas medidas.'
Análise
No caso do ajuste ao § 1º, a redação sugerida pelo Gabinete da Presidência traz, de fato, mais clareza e paralelismo semântico à oração, de forma que se propugna pela sua aceitação.
No que diz respeito à inclusão do § 5º, entende-se que a questão tratada, qual seja, a impossibilidade de o órgão dar cumprimento a medidas do TCU, merece uma abordagem mais ampla.
A jurisprudência do STF é pacífica no sentido de que compete ao TCU manifestar a segunda vontade no ato de pessoal, considerado ato complexo, que é aperfeiçoado por intermédio do registro pela Corte de Contas. Nesse sentido, permanece precária a situação do ato de admissão ou concessão emitido pelo gestor de pessoal que não foi homologado pelo TCU, ainda que sob a forma de registro tácito segundo o RE 636.553/RS.
Há situações em que, em respeito à independência das instâncias, o TCU propugna pela ilegalidade do ato (e consequente negativa de registro) mesmo que os pagamentos estejam amparados em decisão judicial. As deliberações são no sentido de considerar ilegal o ato, sem determinação para que o órgão cesse os pagamentos e emita novo ato. Citam-se as recentes decisões prolatadas pelo TCU quanto às parcelas de 'quintos' pelo exercício de função comissionada entre 8/4/1998 e 4/9/2001, cujos pagamentos devem obedecer ao disposto no RE 638.115/CE.
Como os atos são considerados ilegais e, portanto, não há o registro, em vários casos ficam os gestores de pessoal e os beneficiários dos pagamentos impossibilitados de adotar providências atinentes à completude no âmbito administrativo do ato de pessoal, já que se trata de ato complexo sujeito a duas vontades (órgão de origem e TCU) . Não cabe emissão de novo ato pelo gestor, posto que, sem mudança na situação fática, ele seria exatamente igual ao ato anterior considerado ilegal. A consequência é que, ainda que amparado em decisão judicial, na esfera administrativa o ato não se aperfeiçoa.
A esse respeito, analisando os efeitos do RE 638.115/CE nas decisões do TCU, tratou nos seguintes termos o Ministro-Substituto Marcos Bemquerer no Acórdão 442/2020-TCU-Segunda Câmara:
'31. Registro que o TCU, apesar de não estar diretamente submetido à processualística delineada no ordenamento jurídico para o Poder Judiciário, deve respeitar as decisões do STF fixadas em regime de repercussão geral, uma vez que esta Casa de Contas pode se autovincular ao precedente adotado pela àquela Corte Maior.
32. Essa autovinculação reduz 'incertezas' e 'discricionariedades' no julgamento da matéria, com as seguintes benesses que destaco, sem a pretensão de ser exaustivo: a) evita disparidade de entendimentos acerca de um mesmo assunto; b) reduz o risco de litígios, haja vista a grande possibilidade de os interessados impetrarem mandamus no STF, ante o assentamento da questão naquele Pretório Excelso; c) elimina dúvida do jurisdicionado e notadamente dos órgãos e entidades que administram recursos humanos e concedem aposentadoria, porquanto o tema receberia tratamento uníssono tanto pelo Poder Judiciário quanto pelo TCU; d) acelera a capacidade de resposta desta Corte de Contas em processos que tratam do assunto; e) faz deferência ao princípio da isonomia e da proteção da confiança legítima, vertente subjetiva da segurança jurídica; f) observa o art. 926 do CPC ao dispor que 'os tribunais devem uniformizar sua jurisprudência e mantê-la estável, íntegra e coerente', de aplicação subsidiária aos processos de contas, por força do que dispõe o art. 298 do RI/TCU; g) evita revisão de ofício por parte desta Casa de Contas.
33. De ressaltar que o texto legal do art. 926 do CPC não pode ser interpretado de forma reducionista, fechada e em descompasso com a coesão e a coerência no direito. A exegese desaconselhável seria aquela em que esta Corte, por hipótese, deveria 'manter a sua própria' jurisprudência, a qualquer custo, 'estável, íntegra e coerente', sem observar o que decide uma Corte de vértice como o Supremo. Essa linha de raciocínio vai na contramão da estabilidade, da integralidade e da coerência, objetivos definidos pelo legislador.
34. Ao revés, creio que a interpretação do dispositivo legal (art. 926 do CPC) deve privilegiar a exegese que confere 'unidade ao direito', como algo imprescindível para coerência da ordem jurídica, sem a qual não há segurança jurídica tampouco possibilidade de igualdade no e pelo direito.'
Reputa-se, assim, descabida a situação em que o registro do ato é negado pelo TCU e não há possibilidade de que a situação seja regularizada no âmbito administrativo.
Com o intuito de contornar essa situação, sugere-se que, ao invés de apreciar o ato pela ilegalidade, o Tribunal adote o mérito pela legalidade com ressalvas nos casos em que, ainda que identificada irregularidade, o órgão de origem esteja impossibilitado de regularizar a situação.
A apreciação do ato como legal com ressalvas permitiria que: a) o registro fosse consignado, tornando o ato complexo perfeito; b) a independência das instâncias permanecesse preservada, pois a ressalva deixaria claro o entendimento do TCU sobre a matéria; e c) houvesse determinação no sentido de que, caso futuramente alterada a situação fática (por exemplo, eventual desconstituição da decisão judicial) , o ato seja revisto conforme entendimento do TCU. 
....................................................................................................................................................................
Assim, de forma a permitir a apreciação de atos pela legalidade com ressalvas, sugere-se a readequação dos incisos do art. 7º da proposta inicial de nova resolução, com a seguinte redação:
'Art. 7º (...) 
I - (...) 
II - considerará legais com ressalvas e ordenará o registro dos atos em que, a despeito de identificada irregularidade, o órgão estiver impossibilitado de regularizar a situação em função da existência de decisão judicial apta a sustentar os pagamentos;
III - considerará ilegais e negará o registro dos atos editados em desconformidade com a legislação pertinente.'
Com este dispositivo, torna-se incompatível a adoção da emenda sugerida pelo MPTCU. A proposta aventada pelo MPTCU, de inclusão do § 5º para que o Tribunal deixe de determinar a suspensão de pagamentos e a anulação do ato, é no sentido de preservar o mérito pela ilegalidade, sem que se determine ao órgão a suspensão dos pagamentos. No entanto, com essa opção, permaneceria o limbo jurídico-administrativo no qual o ato complexo não se aperfeiçoa, mas continua a produzir efeitos no plano fático.
A sugestão do novo mérito legal com ressalvas vem justamente para tratar de situações em que não há possibilidade de regularização pelo órgão de origem no âmbito administrativo. No caso, propõe-se que o TCU decida pela 'legalidade com ressalvas', ordene o registro do ato e consigne, como ressalva, o seu entendimento sobre a matéria.
Diante do exposto, propugna-se pela não inclusão do § 5º no art. 8º, conforme sugerido pelo MPTCU, e pela adoção da nova redação dos incisos do art. 7º nos termos propostos.
III.5 Devolução de atos
A proposta inicial de nova resolução previa, em seu art. 13, a possibilidade de a unidade técnica devolver atos cadastrados nos sistemas Sisac/e-Pessoal para o Controle Interno ou para o gestor de pessoal, mediante prévia comunicação.
O Gabinete da Presidência trouxe emenda ao art. 13 na qual propõe que seja indicado o prazo de 30 dias, a contar do recebimento da comunicação, para o retorno dos atos devolvidos, de forma a garantir observância ao princípio da celeridade processual e evitar transcurso de tempo que impossibilite sua apreciação no período de cinco anos.
Análise
Entende-se não ser pertinente a emenda proposta. A devolução de atos ao gestor ou ao Controle Interno pode se dar por diversas razões, e o estabelecimento de prazos depende da natureza dos atos devolvidos. Por certo, atos devolvidos que requerem ajustes ou complementação de informações poderiam ser rapidamente ajustados e enviados ao TCU, de forma a não comprometer a celeridade processual, e o prazo estabelecido em norma viria a reforçar esse princípio. 
Por outro lado, a devolução de atos mais complexos, como aqueles devolvidos por força do Acórdão 1414/2021-TCU-Plenário (Rel. Min. Walton Alencar Rodrigues) para recadastramento no sistema e-Pessoal, podem exigir prazo maior que 30 dias. Com efeito, no caso desse Acórdão, foi concedido prazo inicial de 60 dias para recadastramento dos atos, prazo esse que foi prorrogado, de forma escalonada, por mais 60, 90 e 120 dias, em função da dificuldade de cumprimento dos prazos por parte dos órgãos.
Desta forma, sem tal previsão normativa, o relator pode decidir pelo prazo que entender mais conveniente segundo o caso concreto. Assim, propugna-se pela não inclusão da emenda ao art. 13 nos termos propostos pelo Gabinete da Presidência.
III.6 Fontes de dados para análise dos atos de pessoal
Em seu art. 6º, a proposta inicial de nova resolução previa que, para exame dos atos, 'serão utilizadas, além das informações contidas no e-Pessoal, aquelas cadastradas no Sistema Integrado de Administração de Recursos Humanos (Siape) , em sistemas similares utilizados pela unidade jurisdicionada, e em outros sistemas de informação na área de pessoal disponíveis na administração pública'.
O Min. Vital do Rêgo apresentou emenda ao caput do referido artigo no sentido de explicitar a Base da Relação Anual de Informações Sociais (Rais) como fonte para o exame da legalidade dos atos de pessoal:
'Art. 6º No exame dos atos sujeitos a registro, serão utilizadas, além das informações contidas no e-Pessoal, aquelas cadastradas no Sistema Integrado de Administração de Recursos Humanos (Siape) , em sistemas similares utilizados pela unidade jurisdicionada, na Base da Relação Anual de Informações Sociais (Rais)  e em outros sistemas de informação na área de pessoal disponíveis na administração pública' (grifo nosso) .
Análise
Entende-se não ser pertinente a emenda proposta. A redação original do art. 6º da minuta de nova resolução é genérica suficientemente para abarcar quaisquer bases de dados ou sistemas de informação disponíveis na Administração Pública. 
Além disso, a redação original já conta com a menção explícita ao Siape, principal sistema de pessoal da Administração Pública Federal, e acrescentar uma menção à Rais seria conceder importância relativa a uma base de dados que possui diversas deficiências, como a defasagem temporal de informações. Ademais, se fosse o caso de fazer menção a outras bases de dados, há outras mais relevantes e fidedignas, como o e-Social, que poderiam ser utilizadas.
Assim, propugna-se pela não inclusão da emenda ao art. 6º nos termos propostos pelo Min. Vital do Rêgo.
III.7 Registro Tácito
Em atenção ao Tema 445 de Repercussão Geral do STF, que criou a figura do registro tácito dos atos de pessoal, o MPTCU, o Gabinete da Presidência e o Min. Vital do Rêgo apresentaram emendas e sugestões à minuta da nova resolução para o tratamento da questão.
Em decorrência dos diversos assuntos dos quais as propostas enviadas tratam, o exame foi organizado em três tópicos, quais sejam: 1) quanto à previsão normativa do registro tácito; 2) quanto à revisão de ofício dos atos tacitamente registrados; e, 3) quanto à suspensão de pagamentos de atos tacitamente registrados.
III.7.1 Quanto à previsão normativa
O MPTCU sugere a inclusão do inciso II no art. 7º (com a transposição do antigo inciso II para o III) para estabelecer a forma de atuação do Tribunal ao apreciar os casos em tela, o que foi acolhido pelo Min. Vital do Rêgo com a adição de uma expressão de reforço ao final do inciso incluído:
'Art. 7º Ao apreciar os atos sujeitos a registro, o Tribunal: 
I - considerará legais e ordenará o registro dos atos nos quais não tenham sido identificadas falhas ou inconsistências; 
II - declarará tacitamente registrados os atos que tenham dado entrada na Corte de Contas há mais de cinco anos [redação original sugerida pelo MPTCU], ainda que contemplem irregularidades ou que tenham sido editados em desconformidade com a legislação pertinente [emenda trazida pelo Min. Vital do Rêgo]; 
III - considerará ilegais e negará o registro dos atos editados em desconformidade com a legislação pertinente.'
O Gabinete da Presidência traz uma proposta ligeiramente diferente para a caracterização do ato tacitamente registrado, na qual, ao invés da inclusão de um inciso no caput, sugere a inclusão de um parágrafo no art. 7º:
'§ 3º Após cinco anos da entrada do ato no Tribunal, contados de forma ininterrupta, sem sua apreciação, ele será considerado registrado tacitamente, abrindo-se, a partir daí, a possibilidade de revisão de ofício, na forma prevista no Regimento Interno.
Além disso, o Gabinete da Presidência sugere a adição de um 'considerando' no preâmbulo da resolução:
'Considerando o deliberado pelo Supremo Tribunal Federal no Recurso Extraordinário 636.553 - Tema 445 da Repercussão Geral'. 
Ainda na seara da previsão normativa do ato tacitamente registrado, o Min. Vital do Rêgo apresentou emenda para tratar especificamente da data que representa o termo inicial do registro tácito, adicionando um parágrafo ao art. 7º em que explicita a data do registro tácito:
'§ 5º Para fins de registro nas bases de dados do TCU, incidindo a hipótese prevista no inciso II, o Tribunal deve reconhecer, como data do registro tácito, aquela em que o ato completa exatos 5 anos a partir da disponibilização para exame e registro.'
Análise
Inicialmente, cabe salientar que é dispensável previsão nos normativos internos do TCU de declaração ou reconhecimento formal da existência do registro tácito de um ato de pessoal em função do decurso do tempo. A rigor, uma vez atingido o prazo de cinco anos desde a sua entrada no TCU, o ato de pessoal, no plano jurídico, está registrado por força da decisão do STF no RE 636.553/RS, independente de qualquer dispositivo ou expressão utilizada pelo TCU em suas normas ou em seus acórdãos.
Assim, se considera que as propostas ora encaminhadas têm apenas o propósito de consolidar e sistematizar a atuação do Tribunal em função da jurisprudência dada e, no que tange às consequências da sua aplicação, regular os temas conexos e a forma de operacionalizá-la. Além disso, a previsão normativa pode levar à uniformização da redação dos acórdãos, o que torna a automatização de procedimentos facilitada.
Isso posto, entende-se que a inclusão de um novo inciso no art. 7º não é a melhor opção normativa para o caso. Os incisos atualmente presentes no art. 7º são resultados de mérito da apreciação resolutiva do tribunal que inovam o plano jurídico, e têm o efeito de aperfeiçoar o ato complexo (quando o considera legal) ou de retirar o ato complexo do plano jurídico (quando o considera ilegal) , o que não ocorre no caso dos atos tacitamente registrados. 
Diante disso, melhor opção seria regular a atuação do Tribunal em um parágrafo do mesmo artigo, em paralelismo ao que é feito nas situações em que se considera prejudicado o exame do ato por perda de objeto ou inépcia. Nesse sentido, entende-se que a redação mais apta a caracterizar a situação em análise é aquela em que, considerando-se o advento do registro tácito, determinam-se suas consequências no âmbito do Tribunal.
Nesse aspecto, a redação proposta pelo Gabinete da Presidência alinha-se ao entendimento ora esposado, porém esta, na forma como foi redigida, traz algumas dificuldades. Primeiramente, porque coloca em um mesmo dispositivo o enquadramento do registro tácito e a possibilidade de revisão de ofício, que pode ser tratada em parágrafos autônomos devido as suas especificidades (vide seção III.7.2 a seguir) . Segundo, porque ao citar a questão da interrupção, pode dar ensejo a interpretações diversas.
Assim, propugna-se por uma redação mais concisa que indique a atuação do Tribunal a partir da constatação do registro tácito, sem adentrar na qualificação do registro tácito cujo conceito foi definido no RE 636.553/RS. Por esse motivo, reputam-se dispensáveis as sugestões trazidas pelo Min. Vital do Rêgo para o inciso II ('ainda que contemplem irregularidades...') e para o parágrafo que explicita o termo inicial do registro tácito ('O Tribunal deve reconhecer, como data do registro tácito, aquela em que o ato completa exatos 5 anos...') . 
Por sua vez, compulsando-se a forma como os colegiados do TCU têm se manifestado em relação ao tema, tem-se, usualmente, as seguintes redações em seus acórdãos:
'Reconhecer o registro tácito do ato (...) '
'Considerar tacitamente registrado o ato (...) '
'Faça consignar, na base de dados do sistema Sisac, a anotação do registro tácito do ato (...) '
A partir dos exemplos citados, a despeito de 'considerar' e 'reconhecer' não representarem, de fato, efeitos no plano jurídico, entende-se que o uso da expressão 'considerar' é a que melhor se amolda aos termos consagrados na jurisprudência do Tribunal, a exemplo da apreciação de mérito ('considerará legal', 'considerará ilegal') e das prejudicialidades ('considerará prejudicado') . Além disso, a expressão reproduz a mesma estrutura sintática destes dispositivos. Ademais frise-se o acerto do comando 'faça consignar (...) ', pois é o que vai diretamente ao ponto que cabe ao TCU nesse momento processual.
Desta forma, considerando os termos já consagrados pelo Tribunal e a necessidade de indicação da ação devida da Corte frente ao registro tácito, propugna-se pela inclusão da redação do parágrafo abaixo no art. 7º da minuta da nova resolução:
'§ 3º O Tribunal considerará registrados tacitamente os atos sem apreciação há mais de cincos anos da data de sua entrada no TCU e fará consignar em suas bases de dados a anotação do registro tácito destes atos.'
III.7.2 Quanto à revisão de ofício
Para tratar da revisão de ofício dos atos registrados tacitamente, o MPTCU sugere a adição dois parágrafos ao art. 7º:
'§ 3º Na hipótese do inciso II, caso o ato declarado tacitamente registrado contenha irregularidade e não tenha findado o prazo de cinco anos previsto no artigo 54 da Lei n.º 9.784/1999, a unidade técnica competente deverá instaurar o procedimento de revisão de ofício, garantidos o contraditório e a ampla defesa aos interessados, além da oitiva do Ministério Público junto ao Tribunal. 
§ 4º O Tribunal poderá estabelecer critérios para a dispensa e priorização da revisão de ofício constante do § 3º, levando em conta critérios de materialidade, relevância e risco, por meio de portaria expedida pela Presidência, ouvida a unidade técnica competente.'
Por sua vez, o Min. Vital do Rêgo traz emenda ao parágrafo sugerido pelo MPTCU: 
'§ 6º Na hipótese do inciso II, caso o ato declarado tacitamente registrado contenha irregularidade e não tenha findado o prazo de cinco anos previsto no artigo 54 da Lei n.º 9.784/1999, contados a partir da data do registro tácito [emenda trazida pelo Min. Vital do Rêgo], a unidade técnica competente deverá instaurar o procedimento de revisão de ofício, garantidos o contraditório e a ampla defesa aos interessados, além da oitiva do Ministério Público junto ao Tribunal.'
Conforme citado na seção anterior, emenda do Gabinete da Presidência faz menção à revisão de ofício no mesmo dispositivo que trata do registro tácito, remetendo-a a dispositivo do Regimento Interno do TCU.
'§ 3º Após cinco anos da entrada do ato no Tribunal, contados de forma ininterrupta, sem sua apreciação, ele será considerado registrado tacitamente, abrindo-se, a partir daí, a possibilidade de revisão de ofício, na forma prevista no Regimento Interno.'
Análise
Para endereçar a revisão de ofício dos atos tacitamente registrados, prefere-se, entre as redações sugeridas, a proposta do MPTCU, pois esta trata exclusivamente da questão da revisão de ofício, diferentemente da redação do Gabinete da Presidência que mistura em seu dispositivo o reconhecimento do registro tácito e a revisão de ofício, conforme citado na seção anterior. 
Pelos mesmos motivos de concisão e atenção ao disposto no julgamento do RE 636.553/RS pelo STF expostos na seção anterior, entende-se que é dispensável a expressão sugerida pelo Min. Vital do Rêgo.
Cabe salientar, também, que a redação sugerida pelo MPTCU é mais precisa quanto ao conteúdo da decisão exarada pelo STF no julgamento do RE 636.553/RS. Nesse julgamento, o voto do relator Exmo. Ministro Gilmar Mendes faz a distinção entre a anulação do ato complexo já aperfeiçoado e o julgamento de atos na atividade de controle externo:
'No entanto, é preciso distinguir as hipóteses em que (1) o TCU anula as aposentadorias ou pensões por ele próprio já julgadas legais e registradas - nesse caso, há anulação de ato administrativo complexo aperfeiçoado - das outras em que (2) o TCU julga ilegais e nega registro às aposentadorias e pensões concedidas pelos órgãos da Administração Pública - atividade de controle externo realizada sem a audiência das partes interessadas e que não se submete a prazos decadenciais.
[...]
Assim, apesar de entender pela inaplicabilidade direta do art. 54 da Lei 9.784/1999 antes do julgamento da legalidade do ato de aposentação pelo TCU, é inegável a necessidade de observar o princípio da segurança jurídica' (grifo nosso) .
No primeiro caso, há incidência do prazo decadencial previsto na Lei 9.784/1999, enquanto, no segundo, em atenção aos princípios da segurança jurídica e da confiança recíproca, estabeleceu-se, por analogia, o prazo de cinco anos para a apreciação de atos sujeitos a registro.
Além disso, a proposta de redação do MPTCU inclui, também a necessidade de contraditório e ampla defesa, em linha com a decisão do STF, e a necessidade de oitiva do MPTCU. Esta redação está de acordo com o art. 260, § 2º, do Regimento Interno, que trata da revisão de ofício dos atos de pessoal no Tribunal. 
Nesse aspecto, a redação do Gabinete da Presidência, ao remeter a questão ao Regimento Interno, poderia evitar a repetição de dispositivos em normas diferentes, mas também pode levar a uma referência circular entre normas, visto que o Regimento Interno, no caput do art. 260, diz que os atos submetidos a apreciação serão disponibilizados ao Tribunal na forma estabelecida em ato normativo, que é o que a presente resolução pretende regular.
Assim, propugna-se pela adoção da redação sugerida pelo MPTCU, em função da sua precisão e de se evitar a referência circular entre normas. Tendo em vista que na seção anterior propugnou-se pela não inclusão do inciso II no caput do art. 7º, sugere-se a seguinte redação adaptada:
'§ 3º A unidade técnica competente deverá instaurar o procedimento de revisão de ofício para os atos tacitamente registrados que contenham irregularidade e não tenham findado o prazo de cinco anos previsto no artigo 54 da Lei n.º 9.784/1999, garantidos o contraditório e a ampla defesa aos interessados, além da oitiva do Ministério Público junto ao Tribunal.'
Quanto à sugestão do MPTCU de inclusão do § 4º, estabelecendo critérios para dispensa da revisão de ofício dos atos tacitamente registrados, propugna-se pela sua não adoção, em função de que o tema da seleção de atos de pessoal para análise com base em critérios de risco e materialidade, que inclui tanto atos tacitamente registrados como aqueles não abarcados por este instituto, será tratado em dispositivos específicos (seção III.9) , em atenção à deliberação do GT de Atos de Pessoal.
III.7.3 Quanto à suspensão de pagamentos do ato tacitamente registrado
Por fim, o Gabinete da Presidência traz uma emenda que inclui o § 4º no art. 7º para fazer uma ressalva no que diz respeito à suspensão de pagamentos de atos abrangidos pelo registro tácito:
'Art. 7º ...
 (...) 
§ 2º Os atos que estiverem dando ensejo, no momento de sua apreciação de mérito, a pagamentos irregulares, mas que não apresentem inconsistência ou irregularidade em sua versão submetida ao exame do Tribunal, serão considerados legais, para fins de registro, com determinação ao órgão ou à entidade de origem para que adote as medidas cabíveis com vistas à regularização dos pagamentos indevidos constatados na ficha financeira do interessado.
 (...) 
§ 4º Aplica-se o disposto na parte final do § 2º ao ato registrado tacitamente quanto a eventuais pagamentos irregulares que não constem da versão submetida ao exame do Tribunal.'
Análise
De fato, trata-se de emenda bastante pertinente. Considerando que o marco inicial do advento do registro tácito se dá com a entrada do ato no TCU, aquilo que não foi enviado ao TCU ou não faz parte da sua constituição ou não está acobertado pelo registro tácito e, por consequência, está sujeito à ação do TCU no exercício de sua competência. A redação sugerida explicita uma situação que pode passar despercebida pelos gestores ou julgadores do ato em questão.
Assim, propugna-se pela adoção integral da emenda sugerida.
III.8 Disponibilização de pré-cadastro do ato a ser enviado ao TCU
No que tange às deliberações do GT de Atos de Pessoal, foi proposto que o TCU disponibilizasse ao gestor de pessoal informações já existentes em suas bases de dados para facilitar e agilizar o processo de cadastramento de atos de pessoal:
'f) Fornecer ao gestor informações emitidas em atos de pessoal mediante o pré-cadastramento pelo TCU de ato no e-Pessoal a partir de informações disponíveis em bases contendo dados e informações custodiadas pelo Tribunal, para que o gestor valide, acrescente novos dados e encaminhe o ato a registro;
f.1) aclarar nos normativos da Casa que essa funcionalidade não dispensa a conferência, complementação e confirmação das informações pelo gestor de pessoal, sendo possível ainda a necessidade de esclarecimento. Deve-se ressaltar a ausência de responsabilidade do Tribunal no caso de pré-preenchimento equivocado ou da falta da geração do registro pré-preenchido, o que não isenta o órgão de proceder o novo cadastro.'
Em linha com a deliberação acima, o MPTCU encaminhou sugestão de redação para novos dispositivos que venham a tratar do tema, localizando-os no art. 3º da minuta da nova resolução:
'Art. 3º O encaminhamento dos atos de admissão de pessoal e de concessão de aposentadoria, reforma e pensão ao Tribunal será efetuado pelo órgão ou entidade de origem mediante o cadastramento e a disponibilização das informações pertinentes em meio eletrônico, por intermédio do Sistema e-Pessoal. 
 (...) 
§ 6º O Tribunal poderá disponibilizar, por intermédio do sistema e-Pessoal, uma versão inicial do ato a ser enviado para apreciação, com informações previamente cadastradas, obtidas a partir das bases de dados de que dispõe a Corte de Contas, cabendo ao órgão de pessoal validar os dados apresentados e complementar as informações faltantes. 
§ 7º A disponibilização de ato sujeito a registro com dados obtidos pelo Tribunal poderá ser implantada gradualmente por tipo de ato ou por outros critérios definidos pelas unidades técnicas competentes.'
Análise
Entende-se que a proposta apresentada pelo MPTCU atende parcialmente o comando principal da deliberação do GT de Atos de Pessoal. A redação sugerida do § 6º acerta ao usar o verbo 'poderá', pois se trata de uma facilidade a ser disponibilizada pelo TCU conforme sua conveniência e oportunidade. Por esse mesmo motivo, entende-se dispensável a proposta de inclusão do § 7º, pois a implementação da funcionalidade é matéria de planejamento operacional, e a redação do § 6º deixa em aberto a forma como o TCU irá disponibilizar o pré-cadastro aos gestores.
Da mesma forma, a redação sugerida pelo MPTCU é feliz ao usar a expressão 'versão inicial do ato', pois as informações a serem disponibilizada pelo TCU não podem ser entendidas pelo gestor como o ato completo e acabado, pois o envio do ato é de responsabilidade do gestor, na qual o TCU não pode se imiscuir.
Por esse motivo, entende-se pertinente acrescentar um outro parágrafo ao art. 3º no qual se deixa claro que a versão inicial do ato deve ser complementada ou corrigida pelo gestor, na forma como foi deliberado pelo GT de Atos de Pessoal. Sugere-se a seguinte redação:
'§ 7º A disponibilização de informações na versão inicial do ato não exime o gestor de pessoal de revisar, ajustar, completar ou excluir informações para submetê-los ao Tribunal de forma fidedigna à realidade fática subjacente, não podendo ser arguida responsabilidade do Tribunal no caso de eventual preenchimento equivocado ou falta de registro pré-preenchido.'
Diante do exposto, propugna-se adoção da redação do § 6º nos termos propostos pelo MPTCU e pela adoção da redação do § 7º nos termos propostos por esta Unidade Técnica.
III.9 Diretriz estratégia para seleção de atos de pessoal com base em risco
Outra deliberação tomada pelo GT de Atos de Pessoal diz respeito à priorização de atos de pessoal para instrução e apreciação, de forma a assegurar escolhas que conduzam à maior efetividade da atuação do Tribunal. Assim, foi proposto que a Sefip estudasse e propusesse alteração normativa para estabelecer diretriz estratégica nesse sentido:
'e) A Sefip deverá estudar e propor, no prazo de 60 dias, alteração normativa visando estabelecer diretriz estratégica de priorização de atos de pessoal para instrução e apreciação, considerando a probabilidade de apreciação pela ilegalidade, a relevância e o benefício financeiro da ação de controle, de forma a assegurar escolhas com maior impacto e benefício financeiro potencial para a gestão das despesas com pessoal na Administração Pública;
e.1) a proposta deverá avaliar, em especial, a necessidade de alteração da resolução que disciplina o sistema de planejamento do TCU'.
Análise
Ao realizar o estudo determinado pelo GT de Atos de Pessoal, esta Unidade Técnica entendeu que a adoção de uma diretriz estratégica para priorização de atos de pessoal é matéria atinente ao conteúdo da resolução ora em análise. A Resolução TCU 206/2007, revisada nestes autos, trata de procedimentos para exame, apreciação e registro de atos de pessoal, e a seleção de atos de pessoal para análise e instrução é uma atividade que influencia todas estas etapas da cadeia de processamento, conteúdo da mencionada resolução.
No que tange ao estudo acerca da necessidade de alteração da resolução que disciplina o sistema de planejamento do TCU, embora não faça parte do escopo deste exame técnico, cabe mencionar que não se vislumbra tal necessidade nesse momento. A Resolução TCU 308/2019, que estabelece o sistema de planejamento do TCU, apenas define abstratamente quais são os seus instrumentos (como os Planos Estratégico, Táticos e Operacionais) , que são criados periodicamente por outras normas de efeitos concretos (a exemplo da Portaria TCU 48/2021, que estabeleceu o Plano de Gestão 2021/2023) . Assim, a adoção de uma estratégia de seleção de atos de pessoal com base em critérios de risco e materialidade, uma vez presente nos normativos processuais, deve ser considerada por cada ator da cadeia de processamento de atos no momento da proposição de suas metas e indicadores em seus planos institucionais.
Isso posto, entende-se que, no âmbito da minuta de resolução em análise, é pertinente a inclusão de dois parágrafos no art. 5º que, ao tratar do exame dos atos enviados ao TCU por meio do sistema e-Pessoal, estabelece que os atos passarão por críticas eletrônicas desenvolvidas pela unidade técnica do Tribunal.
Tais críticas eletrônicas são fundamento para a avaliação de risco e materialidade dos atos enviados ao TCU e, a partir do processamento delas, se dá o encaminhamento automático (no caso dos atos nos quais não se identificaram falhas ou inconsistências) ou a retenção (quando foram identificadas falhas ou inconsistências) para análise manual pela unidade técnica.
Por esse motivo, propugna-se pela adoção da redação dos seguintes parágrafos a serem acrescentados ao art. 5º:
'§ 1º Os atos nos quais não tenham sido identificadas falhas ou inconsistências serão encaminhados automaticamente com propostas de apreciação pela legalidade.
§ 2º Quando houver identificação de falhas ou inconsistências que possam resultar em apreciação pela ilegalidade, o exame de tais atos será realizado pela unidade técnica selecionando-os com base em critérios de probabilidade e relevância, de forma a assegurar escolhas com maior impacto e benefício financeiro potencial para a gestão das despesas com pessoal na Administração Pública.'
III.10 Apreciação sumária
O GT de Atos de Pessoal também deliberou no sentido de estabelecer um rito de apreciação sumária para os atos de admissão com proposta de legalidade, de forma a tornar mais célere a apreciação de atos com baixo risco:
'b) Desenvolver e implementar novo procedimento de apreciação sumária para todos os atos de admissão com proposta de legalidade em instruções automáticas;
b.1) elaborar periodicamente lista de atos de admissão que atendam ao critério proposto e, mediante comunicação da Presidência aos pares, que seja disponibilizado acesso amplo aos gabinetes de autoridade para avaliação e eventual tratamento em separado de quaisquer dos atos listados;
b.2) após seis meses da data da sessão na qual houve a comunicação aos pares, efetivar o registro sumário de todos os atos que permanecerem na lista mediante proposta de acórdão da presidência;
b.3) eventual interposição de recurso ou revisão de ofício de ato registrado pelo rito sumário deverá ser apreciado pela Câmara ao qual pertença o relator sorteado'.
Análise
No bojo da discussão acerca do rito de apreciação sumária travada no âmbito do GT de Atos de Pessoal, coube à Sefip estudar e submeter propostas de eventuais alterações normativas requeridas para a sua efetivação, o que atrai a análise do tema para estes autos que tratam da revisão da Resolução TCU 206/2007.
Inicialmente é importante salientar que os detalhes da implementação do rito de apreciação sumária, em termos de funcionalidades ou etapas de execução no sistema e-Pessoal, não são objeto de previsão normativa, pelo menos na presente resolução. Cabe, neste momento, fazer constar na minuta de resolução os aspectos processuais que darão suporte à tramitação dos atos no rito sumário.
Tendo em vista que o rito sumário é uma solução processual que difere significativamente do rito ordinário (que até o momento é o único rito regulado pela Resolução TCU 206/2007) , não se vislumbra adequação possível aos artigos existentes. Por esse motivo, entende-se melhor solução a adição de um novo artigo a regular por inteiro o novo processo, tendo sua localização no Capítulo III (do exame, apreciação e registro) . Sugere-se localizá-lo ao final do capítulo, para reduzir a necessidade de renumeração dos artigos seguintes.
Em atenção aos estritos termos exarados no GT de Atos de Pessoal, limitou-se a proposta de redação ora sugerida aos ajustes necessários para harmonizá-los à minuta de resolução. Assim, propugna-se pela inclusão do art. 12 na minuta de resolução nos seguintes termos:
'Art. 12 Os atos de admissão previstos no art. 2º, inciso I, desta Resolução nos quais não tenham sido identificadas falhas ou inconsistências nas críticas eletrônicas poderão ser submetidos a rito de apreciação sumária.
§ 1º Para fins do disposto no caput, a Presidência deverá elaborar periodicamente lista de atos de admissão que atendam ao critério estabelecido e, mediante comunicação aos pares, disponibilizar acesso aos gabinetes de autoridade para avaliação e eventual tratamento em separado de quaisquer atos listados.
§ 2º Findo o prazo de seis meses após a disponibilização dos atos, os atos que permanecerem na lista serão considerados legais e terão seu registro efetivado mediante proposta de acórdão da Presidência.
§ 3º Eventual interposição de recurso ou revisão de ofício de atos registrado pelo rito sumário deverá ser apreciado pela Câmara ao qual pertença o relator sorteado.'
III.11 Utilização do e-Pessoal como meio principal para apreciação de atos de pessoal 
Por fim, o GT de Atos de Pessoal deliberou pela adoção do sistema e-Pessoal como plataforma onde deve ser conduzida, de ponta a ponta, a apreciação de atos de pessoal, de forma a reduzir a necessidade de integração de sistemas, agilizar a comunicação processual e aprimorar a tempestividade na apreciação de atos de pessoal:
'a) Adoção da solução e-Pessoal como plataforma para recebimento, análise, instrução, emissão de parecer, despachos, diligências, apreciação, comunicações, notificações, vistas e outros eventos afins associados a atos de pessoal em todo o ciclo de apreciação de ato de pessoal, de ponta a ponta, inclusive o posterior monitoramento da deliberação, quando necessário.
a.1) implementar a funcionalidade de diligência eletrônica e de comunicação dentro da própria plataforma, a partir da qual fica registrada a necessidade de informação e a respectiva resposta do órgão gestor de pessoal, com a documentação comprobatória; e
a.2) enriquecer a base de informações da plataforma com informações estruturadas relativamente ao histórico de órgãos de pessoal e de controle interno responsáveis pelos atos de pessoal, de modo a agilizar a interação e o fluxo de informações'.
Análise
Entende-se que a principal proposta veiculada na deliberação do GT de Atos de Pessoal mencionada acima, a ser considerada para efeitos de previsão normativa na minuta de resolução em análise, é a utilização do sistema e-Pessoal como plataforma para o processo de apreciação de atos de pessoal. 
A forma de recebimento, análise, instrução, emissão de parecer, despachos, diligências etc., são definições, preponderantemente, de natureza operacional, a serem implementadas nas soluções de Tecnologia da Informação do Tribunal, não havendo necessidade de previsão normativa nesse sentido, pelo menos na presente resolução.
Diante disso, entende-se suficiente uma previsão genérica na minuta de resolução dando conta de que o processo apreciação dos atos de pessoal poderá ser realizado integralmente por meio do e-Pessoal. Sugere-se a adição de um parágrafo ao art. 5º, nos seguintes termos:
'§ 3º O exame, a apreciação e o registro dos atos de pessoal poderão ser realizados integralmente por meio do e-Pessoal.'
Esta redação pode permitir a implementação gradual de novas funcionalidades até que todo o processo seja realizado por meio deste sistema, conforme entendeu pertinente o GT de Atos de Pessoal, sem entrar em detalhes de qual etapa será priorizada ou de que forma será implementada.
Assim, propugna-se pela adoção da redação sugerida de novo parágrafo ao art. 5º nos termos apresentados.
III.12 Da compatibilidade da minuta de resolução com o Regimento Interno do TCU
Considerando o exposto nos parágrafos 5-6, não serão encaminhadas propostas à Comissão de Regimento Interno para adequações ao RI/TCU em função das alterações normativas a serem realizadas com a substituição da Resolução 206/2007. Este exame técnico se limita a indicar as possíveis alterações no RI/TCU à consideração do Ministro-Relator para que este, caso ache pertinente, encaminhe as propostas necessárias no âmbito do TC Processo 033.854/2018-1, que trata da proposta de revisão do Regimento Interno do TCU.
Feita esta consideração, entende-se que há questões relevantes que, a despeito de não representarem incompatibilidade direta da nova minuta de resolução com o RI/TCU, merecem atenção em uma futura revisão do Regimento Interno.
Inicialmente, trata-se da revisão de ofício dos atos tacitamente registrados (itens 74-84) . Nesse tema, o § 2º do art. 260 do RI/TCU dispõe que:
'§ 2º O acórdão que considerar legal o ato e determinar o seu registro não faz coisa julgada administrativa e poderá ser revisto de ofício pelo Tribunal, com a oitiva do Ministério Público e do beneficiário do ato, dentro do prazo de cinco anos da apreciação, se verificado que o ato viola a ordem jurídica, ou a qualquer tempo, no caso de comprovada má-fé.'
De acordo com esse dispositivo, para se proceder com a revisão de ofício de um ato, é necessária a existência prévia de um acórdão que o considerou legal. Decorre dessa situação o fato de que há necessidade de se indicar, nas comunicações dirigidas aos interessados afetados, qual o acórdão que está sendo revisto.
Ocorre que o ato de pessoal abarcado pela situação do registro tácito, para todos os efeitos, é considerado legal, independentemente da existência de um acórdão que o reconheça. Assim, a unidade técnica não pode instaurar uma revisão de ofício sem tal acórdão por iniciativa própria, caso identifique situações de ilegalidade em suas bases de dados. 
Ademais, ainda que a instauração para revisão de ofício seja determinada por meio de acórdão, este não considera o ato legal, pois não há julgamento de mérito para o ato tacitamente registrado, apenas reconhece o decurso do tempo. Assim, eventual revisão de ofício não estaria de acordo com a redação do § 2º do art. 260, razão pela qual se indica que este parágrafo seja revisto futuramente.
Outro ponto que merece atenção é a proposta de apreciação pela legalidade com ressalvas (itens 33-48) . O § 1º do art. 260 estabelece que o Tribunal 'determinará o registro dos atos que considerar legais e recusará o registro dos atos considerados ilegais'. Ainda que a apreciação pela 'legalidade com ressalvas' seja uma apreciação pela legalidade e, portanto, compatível com o RI/TCU, entende-se que fazer constar no regimento essa modalidade de apreciação consolida uma prática a ser seguida pelo Tribunal que visa dar segurança jurídica aos jurisdicionados. Por esse motivo, sugere-se que este parágrafo seja revisto em mudanças futuras.
45.1. Além dessas questões que, em tese, requerem uma análise mais criteriosa para adequar o RI/TCU às atualizações normativas em curso, outras propostas veiculadas na presente minuta de resolução podem também serem consideradas em uma futura revisão do regimento, por se tratar de matéria atinente ao regimento, para harmonizá-lo com os demais atos normativos e as práticas correntes do Tribunal: (1) adicionar um parágrafo ao art. 260 para tratar do registro tácito; (2) adicionar a previsão do rito de apreciação sumária; (3) adicionar a diretriz estratégica para priorização de seleção para análise e instrução de atos de pessoal; e, (4) adaptar os arts. 261 e 262 do RI/TCU à redação do art. 8º e seus parágrafos da presente minuta, em atenção ao paralelismo de formas.
IV	CONCLUSÃO
Diante do exposto, entende-se que as sugestões e emendas apresentadas pelas autoridades, assim como as propostas oriundas do GT de Atos de Pessoal, representam aprimoramentos que visam a atualizar a base normativa do TCU de forma a obter maior efetividade no cumprimento de suas atribuições constitucionais. Em síntese, propugnou-se pela adoção das seguintes alterações à minuta anteriormente disponibilizada, com os devidos ajustes de numeração decorrentes da sobreposição de propostas:
45.2. inclusão da alínea 'j' no § 1º do art. 2º, em relação à caracterização de hipótese de ato de alteração (itens 14-16) ;
45.3. traslado do § 6º do art. 3º para o art. 7º, tornando-se o § 3º do art. 7º, com a adição da expressão 'por inépcia', em relação ao tratamento do ato inepto (itens 29-32) ;
45.4. inclusão dos §§ 6º e 7º no art. 3º, em relação à disponibilização de pré-cadastro do ato a ser enviado ao TCU (itens 82-85) ;
45.5. inclusão dos §§ 1º e 2º no art. 5º, em relação à diretriz estratégica para priorização da seleção de atos de pessoal para análise e instrução (itens 87-92) ;
45.6. inclusão do § 3º no art. 5º, em relação à utilização do e-Pessoal como meio principal para apreciação de atos de pessoal (itens 99-103) ;
45.7. inclusão do inciso II no art. 7º, em relação à apreciação do ato pela legalidade com ressalvas;
45.8. inclusão dos §§ 4º, 5º e 6º no art. 7º, em relação ao tratamento do registro tácito, assim como o respectivo 'considerando' no preâmbulo da resolução (itens 56-64, 68-76 e 78-79) ;
45.9. inclusão do inciso III no art. 10, com ajustes no caput do art. 10, em relação à análise de ato inicial em conjunto com o ato de alteração (itens 19-24) ;
45.10. inclusão do art. 12 e seus parágrafos, em relação ao rito de apreciação sumária (itens 94-97) ;
45.11. renumeração dos arts. 12 a 18 para, respectivamente, 13 a 19, em função da adição de novo artigo no Capítulo III.
	Ademais, indica-se a necessidade de possíveis alterações nos dispositivos do Regimento Interno que tratam da apreciação de atos de pessoal, para harmonizá-lo às novas sistemáticas a serem adotadas com a presente resolução, as quais sugere-se sejam propostas pelo Exmo. Min. Relator no âmbito do TC Processo 033.854/2018-1 caso pertinentes (itens 111-118) .
Conforme exposto na instrução inicial (peça 11, p. 2-3) que originou a minuta de resolução anteriormente disponibilizada, uma simples alteração na resolução vigente não seria suficiente para contemplar todas as mudanças trazidas, de forma que se propõe a revogação da vigente Resolução TCU 206/2007 e a publicação de nova resolução, nos termos da minuta juntada aos autos (peça 27) , que conta com a consolidação das sugestões e emendas enviadas.
 V	PROPOSTAS DE ENCAMINHAMENTO
Ante o exposto, submete-se a presente instrução ao Exmo. Min. Relator Benjamin Zymler, em atendimento ao Despacho de 27 de outubro de 2021 (peça 23) ."
2.	Restituídos os autos ao meu gabinete, apresentei ao Plenário proposta de reabertura de prazo para oferecimento de emendas e sugestões por parte dos senhores Ministros, Auditores e Procuradora-Geral (peça 29) .
3.	Vencido o prazo estabelecido pelo Colegiado, manifestaram-se, pela ordem, o Ministro-Substituto André Luís de Carvalho (peça 30) , o Ministro Walton Alencar Rodrigues (peça 31) , o Ministro Jorge Oliveira (peças 32 e 33) e o Ministro Antonio Anastasia (peça 34) , como segue.
4.	Sugestões do Ministro-Substituto André Luís de Carvalho
EMENDAS MODIFICATIVAS: 
¿ Art. 3º, § 6º - "O Tribunal poderá disponibilizar, por intermédio do sistema e-Pessoal, uma versão inicial do ato pré-preenchido com informações obtidas a partir das bases de dados de que dispõe a Corte de Contas, cabendo ao órgão de pessoal validar os dados apresentados e complementar as informações faltantes antes de encaminhá-lo para apreciação."
Justificativa: "Ajuste redacional para conferir maior clareza e tornar o texto mais objetivo".
¿ Art. 7º, inciso II - "considerará legais com ressalvas e ordenará o registro dos atos em que, a despeito de identificada irregularidade, o órgão estiver impossibilitado de regularizar a situação em função da existência de decisão judicial transitada em julgado apta a sustentar os pagamentos".
Justificativa: "Inclusão da especificação da decisão judicial como transitada em julgado de modo a compatibilizar com a jurisprudência do TCU firmada no sentido de conceder o registro somente quando não houver mais a possibilidade de a decisão judicial ser reformada, a partir, por exemplo, do Acórdão 3503/2016-TCU-Primeira Câmara, de relatoria do Ministro Benjamin Zymler [...]".
¿ Art. 7º, § 5º - "A unidade técnica competente deverá instaurar o procedimento de revisão de ofício para os atos tacitamente registrados que contenham irregularidade e, ressalvada a hipótese de comprovada má-fé, não tenham findado o prazo de cinco anos previsto no artigo 54 da Lei n.º 9.784, de 1999, garantidos o contraditório e a ampla defesa aos interessados, além da oitiva do Ministério Público junto ao Tribunal."
Justificativas:  (1) "Inclusão da ressalva referência à existência da comprovada má-fé, podendo o TCU, nesse caso, promover, a qualquer tempo, a referida revisão de ofício sobre o ato de pessoal submetido à apreciação, estando esse procedimento em consonância com a jurisprudência fixada pelo STJ a partir, por exemplo, do AgRg nos EREsp 1047524/SC junto à 3ª Seção pelo DJe 06.11.2014, sob a relatoria do Ministro Sebastião Reis Júnior, tendo como redator o Ministro Marco Aurélio Bellizze [...]"; 
	(2) "Ajuste redacional na citação do diploma legal, de modo a compatibilizar com o padrão de redação estabelecido pelo art. 16, XVIII, da Resolução-TCU n.º 164, de 2003. Tal ajuste deve ocorrer, ainda, nas demais ocorrências no texto do Projeto de Resolução ora em análise (art. 3º, § 5º; e art 8º, § 2º) ".
5.	Sugestões do Ministro Walton Alencar Rodrigues
EMENDAS MODIFICATIVAS: 
¿ Art. 3º, § 3º - "Os atos, antes de serem considerados recebidos pelo Tribunal e cadastrados no e-Pessoal, serão preliminarmente criticados pelo Sistema, a partir de parâmetros previamente definidos, para identificação de inconsistências ou omissões no lançamento dos dados."
¿ Art. 3º, § 4º - "Os atos rejeitados pela crítica preliminar não serão recebidos até que as falhas identificadas sejam sanadas ou, quando aplicável, justificadas."
¿ Art. 3º, § 7º - "A disponibilização de informações na versão inicial do ato não exime o gestor de pessoal de revisar, ajustar, completar ou excluir informações relativas aos atos antes de submetê-los ao Tribunal, não podendo ser arguida responsabilidade do Tribunal, no caso de eventual preenchimento equivocado ou falta de registro pré-preenchido."
¿ Art. 4º - "Serão submetidas ao Tribunal, para fins de registro, mediante a remessa física do processo original de concessão dos respectivos benefícios, as concessões que, por sua natureza, não possam ser inseridas no e-Pessoal."
¿ Art. 5º - "As informações relativas aos atos de admissão e de concessões de aposentadorias, reformas e pensões, após serem recebidos pelo TCU e cadastrados no e-Pessoal, passarão por críticas eletrônicas desenvolvidas pela unidade técnica responsável do TCU, com base na legislação pertinente e na jurisprudência do Tribunal."
¿ Art. 7º, inciso II - "considerará ilegais e, excepcionalmente, autorizará o registro dos atos em que, a despeito de identificada irregularidade, o órgão estiver impossibilitado de regularizar a situação em função da existência de decisão judicial apta a sustentar os pagamentos de forma permanente".
¿ Art. 7º, § 4º - "O Tribunal considerará registrados tacitamente os atos sem apreciação há mais de cincos anos da data do seu efetivo recebimento e cadastro no e-Pessoal e fará consignar em suas bases de dados a anotação do registro tácito destes atos."
¿ Art. 12, § 1º - "Para fins do disposto no caput, a Presidência deverá elaborar periodicamente lista de atos de admissão que atendam ao critério estabelecido e, mediante comunicação aos relatores, disponibilizar acesso aos respectivos gabinetes, para avaliação e eventual tratamento em separado de quaisquer atos listados."
¿ Art. 12, § 3º - "Eventual recurso ou revisão de ofício de atos registrados pelo rito sumário deverá ser apreciado pela Câmara ao qual pertença o relator sorteado."
¿ Art. 16, § 1º - "No caso dos processos contendo determinações à unidade jurisdicionada, o arquivamento ficará condicionado ao cumprimento da decisão pelo órgão ou entidade de origem, ou à existência de decisão judicial dispondo em contrário."
¿ Art. 16, § 2º - "Os processos constituídos na forma do art. 4º serão restituídos ao órgão ou entidade de origem, após sua digitalização pelo Tribunal."
EMENDAS ADITIVAS: 
¿ Art. 5º, § 3º (com renumeração do § 3º original) - "a Sefip deverá, a cada exercício, informar o quantitativo de atos pendentes de apreciação, e submeter ao Plenário do TCU a sistemática a ser adotada, com vistas a seleção dos prioritários, na forma do parágrafo anterior, bem como informar o tratamento a ser dado aos atos não prioritários." 
¿ Art. 7º, § 7º - "Aplica-se o disposto na parte final do art. 5º, § 2º, aos atos registrados tacitamente, com falhas ou inconsistências que possam resultar em apreciação pela ilegalidade, nos casos em que ainda for possível a revisão de ofício, nos termos do artigo 54 da Lei 9.784/1999."
¿ Art. 18 - "A Sefip deverá, até o dia 31/10 de cada exercício, a partir do exercício de 2022, submeter à apreciação do Plenário do TCU, para aprovação, as informações e proposições previstas no art. 5º, § 3º, relacionadas aos critérios de seleção de que tratam os art. 5º, § 2º, 7º, § 7º, da presente Resolução."
Justificativas: não foram apresentadas.
6.	Sugestões do Ministro Jorge Oliveira
SUBSTITUTIVO (PEÇA 32) .
Justificativa:
"O exame, a apreciação e o registro dos atos de pessoal de que trata o inciso III do art. 71 da Constituição Federal têm, em períodos recentes, impactado significativamente as atividades dos Colegiados do Tribunal de Contas da União e de diversos setores de sua Secretaria. 
Tal repercussão decorre da grande quantidade de atos sujeitos a registro, que, nos moldes em que são hoje avaliados, terminam por requerer substancial esforço com manifestações técnicas e com providências administrativas da Secretaria de Fiscalização de Atos e Pagamentos de Pessoal e de Benefícios Sociais, dos gabinetes de Ministros, de Ministros-Substitutos e de Membros do Ministério Público junto ao TCU, da Secretaria das Sessões, da Secretaria de Recursos e da Consultoria Jurídica.
O presente projeto de resolução visa a racionalizar e a reduzir tal esforço, mediante redefinição de conceitos e de procedimentos, bem como por meio do uso das possibilidades de melhoria oferecidas pela Tecnologia da Informação e Comunicação - TIC.
Assim, o projeto altera o escopo do exame e da apreciação dos atos de pessoal, que passam a dispensar a verificação da regularidade de parcelas remuneratórias e a abranger somente o atendimento dos requisitos legais para edição do ato.
O objetivo da medida é simplificar a análise e a apreciação dos atos, o que as tornará mais céleres e reduzirá o número de decisões sujeitas a recursos e a contestações judiciais, já que a grande maioria das críticas feitas aos atos em questão diz respeito à legalidade das parcelas em questão.
Isso não significa que a aferição da legalidade de tais rubricas deixará de ser feita.
Ao contrário: o que o projeto estipula é que tal avaliação passará a ser feita mediante fiscalização contínua de folha de pagamentos e uso de outros instrumentos de controle, com transferência das críticas eletrônicas pertinentes de um sistema eletrônico para outro.
Com isso, a verificação da legalidade de parcelas remuneratórias será executada de forma muito mais tempestiva e rotineira, e não apenas por ocasião da apreciação do ato de concessão, que tende a ocorrer muitos anos depois do início da percepção de vantagens indevidas e que constitui somente o retrato de um determinado momento, sem possibilidade de avaliação de benefícios concedidos posteriormente. Dessa forma, pagamentos irregulares, independentemente do momento de sua concessão, poderão ser suprimidos mais rapidamente, o que reduzirá eventuais prejuízos ao erário.
O projeto também prevê que todo o procedimento de análise, apreciação e registro poderá ser efetuado dentro do sistema eletrônico em que os atos são encaminhados ao Tribunal, o que diminuirá os esforços técnicos e as providências administrativas que hoje são necessários, assim com o tempo despendido nesse processo de trabalho.
Duas outras alterações significativas contempladas no projeto são o incremento do uso de críticas eletrônicas e a criação das figuras do registro automático, da negativa de registro automática, do registro tácito automático e da apreciação pela legalidade com ressalvas.
As críticas eletrônicas serão desenvolvidas a partir dos comandos legais e da jurisprudência do TCU, e serão aprovadas pelo Plenário antes de sua implementação.
Uma vez que tais itens de verificação já seriam a cristalização dos entendimentos do órgão máximo desta Corte, o resultado de sua aplicação permitiria o registro e a negativa de registro automáticos, sem necessidade de pronunciamento dos Colegiados desta Casa sobre cada ato específico, salvo quando se tratar ou de pedido de reexame interposto contra a apreciação automática ou de revisão de ofício.
A fim de assegurar a confiabilidade das críticas eletrônicas existentes e o desenvolvimento de novas outras, bem como a evolução da jurisprudência do Tribunal, a base de atos com manifestação automática será periodicamente auditada, por amostragem, pela unidade técnica competente, que encaminhará o resultado do exame amostral para sorteio de Relator e posterior deliberação do Plenário.
Além disso, de modo a aumentar o controle e a conferir maior segurança à nova sistemática proposta, qualquer Ministros, Ministro-Substituto ou Membro do Ministério Público junto ao TCU poderá, no prazo de cinco anos, requerer reapreciação de ato apreciado de forma automática.
Em resumo, o exame e a apreciação de atos sujeitos a registro passariam a ser feitos de forma predominantemente eletrônica e automática, com base em críticas que expressariam as teses e entendimentos fixados pelo Plenário. Atos específicos somente seriam examinados pelos Colegiados nas hipóteses de solicitação de reapreciação, de amostragem, de pedido de reexame e de revisão de ofício.
Por sua vez, a figura da legalidade com ressalvas, aplicável quando detectada ocorrência que não possa ser sanada em virtude da existência de decisão judicial a ampará-la, busca solucionar o conflito rotineiro entre entendimentos desta Corte e do Poder Judiciário, bem como conferir segurança aos gestores de pessoal das unidades jurisdicionadas e aos interessados nos respectivos atos.
Além disso, é prevista a possibilidade de dispensa de pronunciamento do órgão de controle interno em situações nas quais a jurisprudência do Tribunal seja pacífica, o que também contribuirá para reduzir esforços de controle pouco efetivos e para acelerar o ciclo de exame e apreciação dos atos de pessoal.
É preciso reconhecer que as alterações conceituais e procedimentais propostas, não obstante os ganhos de eficiência e de eficácia que tenderão a propiciar, demandarão substanciais alterações do Regimento Interno, de regras processuais, de normatizações de procedimentos de trabalho e de estruturação de sistemas eletrônicos, especialmente com vistas ao aperfeiçoamento da fiscalização contínua de folha de pagamentos e à utilização coordenada de todos os instrumentos de controle de despesas de pessoal, além de tornarem indispensável uma significativa requalificação da força de trabalho envolvida com a matéria.
Por tal razão, o projeto estipula uma vacatio legis de um ano a contar de sua publicação, a fim de que tais ajustes possam ser feitos de forma segura.
Espera-se, assim, que as inovações contidas no substitutivo ora proposto, graças ao uso de ferramentas de big data, de inteligência artificial e de análise de dados, modernizem o procedimento de exame e apreciação de atos sujeitos a registro, hoje ainda bastante orientado por suas origens analógicas e cartoriais, e sejam o embrião do desenvolvimento de uma sistemática de verificação integrada das despesas de pessoal da Administração Pública, de modo a assegurar uma atuação mais tempestiva e efetiva do TCU no controle dessa que é uma das mais expressivas categorias de gastos públicos."
7.	Sugestões do Ministro Antonio Anastasia
EMENDA ADITIVA: 
¿ Capítulo V - Revisão de Ofício
"Art. 13 A revisão de ofício do registro tácito ou decorrente de acórdão obedecerá aos seguintes procedimentos:
I - se incidente sobre acórdão que ordenou o registro original com decisão de mérito, o processo será submetido a sorteio de relator específico para a revisão e submetido ao Plenário;
II - se incidente sobre registro tácito, a revisão poderá ser deliberada em Câmara;
§ 1º No caso de registro tácito declarado em acórdão ou despacho do relator, este ficará prevento para a revisão de ofício.
§ 2º Em qualquer hipótese, a revisão de ofício seguirá as disposições do § 2º do art. 260 do Regimento Interno do Tribunal."
Justificativa:
"A proposta ora apresentada visa a suprir lacuna normativa sobre a matéria, que, atualmente, é disciplinada apenas por meio da Questão de Ordem aprovada em 16/8/2006 (Ata 33/2006-TCU-Plenário) , quando as revisões de ofício incidiam apenas sobre registros decorrentes de acórdãos com apreciação de mérito.
Não existe disciplina normativa específica para as revisões de ofício de registros tácitos por decurso de tempo. 
De acordo com o Secretário da Sefip, consultado por minha assessoria, não há trabalhos paralelos em curso na Segecex para disciplinar a questão e, em sua avaliação, a proposta ora apresentada coaduna-se com os objetivos do projeto de resolução em foco.
De acordo com o rito estabelecido na Questão de Ordem de 2006, a revisão de ofício de acórdãos que ordenaram o registro do ato com apreciação de mérito deve ser feita mediante sorteio de novo relator e submetida ao Plenário. Tal procedimento parece razoável, pois, na hipótese assinalada, a revisão incide sobre decisão de mérito do Tribunal, o que recomenda tratamento análogo àquele aplicado aos recursos de revisão em processos de contas. Além disso, a baixa frequência desse tipo de revisão não gera impacto significativo nas pautas do Plenário. 
Nesse diapasão, a emenda segue os fundamentos apresentados pelo Ministro Raimundo Carreiro em sua comunicação ao Plenário de 13/10/2021, ocasião em que S. Exa. expôs a conveniência de um rito diferenciado para as revisões de registros tácitos [...]."
É o relatório.

Não atuou.

ADMINISTRATIVO. PROPOSTA DE NOVA RESOLUÇÃO DISCIPLINANDO A APRECIAÇÃO, PARA FINS DE REGISTRO, DOS ATOS DE ADMISSÃO DE PESSOAL E DE CONCESSÃO DE APOSENTADORIA, REFORMA E PENSÃO. APROVAÇÃO.

ADMINISTRATIVO (ADM)

Secretaria de Fiscalização de Integridade de Atos e Pagamentos de Pessoal e de Benefícios Sociais (Sefip).

Trata-se de proposta de resolução fixando os procedimentos para exame, apreciação e registro, pelo Tribunal, dos atos de admissão de pessoal e de concessão de aposentadoria, reforma e pensão, em substituição à Resolução 206, de 24 de outubro de 2007, atualmente em vigor.
2.	A edição de nova norma foi determinada por este colegiado por ocasião da aprovação da Instrução Normativa 78/2018 (Acórdão 603/2018-TCU-Plenário) , editada, por sua vez, em face das inovações decorrentes da implantação do sistema e-Pessoal.
3.	Mais tarde, em 2020, ainda sobreveio importante mudança jurisprudencial sobre a matéria, consubstanciada na tese de repercussão geral 445, estabelecida pelo Supremo Tribunal Federal (STF) ao julgar o RE 636.553:
"Os Tribunais de Contas estão sujeitos ao prazo de cinco anos para o julgamento da legalidade do ato de concessão inicial de aposentadoria, reforma ou pensão, a contar da chegada do processo à respectiva Corte de Contas, em atenção aos princípios da segurança jurídica e da confiança legítima."
4.	Nesse cenário, em 2021, a então presidente da Casa, Ministra Ana Arraes, constituiu grupo de trabalho para "estudar em profundidade o assunto e propor soluções que promovam melhorias nos procedimentos e sistemas de apreciação de atos de pessoal, contemplando seu ciclo de vida completo, passando por todas as instâncias".
5.	A proposta que ora trago à apreciação de Vossas Excelências, cumpre realçar, já contempla as sugestões oferecidas pelo aludido grupo de trabalho.
6.	Pois bem, no prazo estabelecido para oferecimento de emendas e sugestões ao projeto elaborado pela Sefip, manifestaram-se, pela ordem, o Ministro-Substituto André Luís de Carvalho (peça 30) , o Ministro Walton Alencar Rodrigues (peça 31) , o Ministro Jorge Oliveira (peças 32 e 33) e o Ministro Antonio Anastasia (peça 34) . 
7.	As propostas apresentadas, em linhas gerais, têm por escopo conferir maior precisão e objetividade ao texto, com ajustes pontuais. A exceção é a do Ministro Jorge de Oliveira, que oferece substitutivo em que, "mediante redefinição de conceitos e de procedimentos, [...] altera o escopo do exame e da apreciação dos atos de pessoal, que passam a dispensar a verificação da regularidade de parcelas remuneratórias e a abranger somente o atendimento dos requisitos legais para edição do ato".
8.	A propósito, peço vênias a Sua Excelência para divergir. 
9.	Segundo entendo, nos atos de concessão, a aferição da regularidade dos proventos - ou o valor do benefício previdenciário, como queiram - é tão importante para fins de registro quanto a verificação do preenchimento, pelo servidor, dos requisitos legais para obtenção do direito.
10.	Na realidade, a ideia de "registro" é mesmo indissociável da ideia de "despesa", como se pode aferir no texto da Constituição Federal de 1946, que criou o instituto:
"Art. 77 - Compete ao Tribunal de Contas:
I - acompanhar e fiscalizar diretamente, ou por delegações criadas em lei, a execução do orçamento;
II - julgar as contas dos responsáveis por dinheiros e outros bens públicos, e as dos administradores das entidades autárquicas;
III - julgar da legalidade dos contratos e das aposentadorias, reformas e pensões.
§ 1º - Os contratos que, por qualquer modo, interessarem à receita ou à despesa só se reputarão perfeitos depois de registrados pelo Tribunal de Contas. A recusa do registro suspenderá a execução do contrato até que se pronuncie o Congresso Nacional.
§ 2º - Será sujeito a registro no Tribunal de Contas, prévio ou posterior, conforme a lei o estabelecer, qualquer ato de Administração Pública de que resulte obrigação de pagamento pelo Tesouro Nacional ou por conta deste.
§ 3º - Em qualquer caso, a recusa do registro por falta de saldo no crédito ou por imputação a crédito impróprio terá caráter proibitivo. Quando a recusa tiver outro fundamento, a despesa poderá efetuar-se, após despacho do Presidente da República, registro sob reserva do Tribunal de Contas e recurso ex officio para o Congresso Nacional."
11.	Nas palavras do saudoso Ministro José Pereira Lira, ao discorrer sobre o tema (grifei) :
"Trata-se, portanto, de duas coisas distintas, embora entrelaçadas: o direito à inatividade ou à pensão e a importância de que o Estado fica devedor, mediante título reputado legal. 
Daí a questão de a legalidade envolver o julgamento da capacidade ativa do beneficiário e também o montante da despesa" (TCU, Plenário, sessão de 14/4/1953, ata 25/1969) .
12.	Com efeito, ainda hoje, a relação entre a fundamentação do título e o valor do benefício é tão estreita que o dispositivo constitucional que trata da matéria dispensa o registro, pelas Cortes de Contas, unicamente das alterações que configurem "melhorias posteriores que não alterem o fundamento legal do ato concessório" (cf. art. 71, inciso III, da Constituição Federal) , ou seja, aquelas - para os detentores de paridade - "decorrentes de acréscimos de novas parcelas, gratificações ou vantagens concedidas em caráter geral ao funcionalismo ou introduzidas por novos planos de carreira" (cf. art. 2º, § 2º, da Resolução 206/2007) .
13.	É certo que o Ministro Jorge de Oliveira, cuidadoso, não afasta, peremptoriamente, a aferição da legalidade dos proventos. Sua Excelência esclarece que, com o substitutivo que propõe, "tal avaliação passará a ser feita mediante fiscalização contínua de folha de pagamentos e uso de outros instrumentos de controle", permitindo um acompanhamento "muito mais efetivo e rotineiro", de modo que "pagamentos irregulares, independentemente do momento de sua concessão, poderão ser suprimidos mais rapidamente, o que reduzirá eventuais prejuízos ao erário".
14.	Ocorre que, uma vez aperfeiçoado o ato de concessão, o que se dá com o registro, eventual revisão é incerta e, seguramente, mais onerosa: de um lado, tem de ser feita no prazo decadencial de cinco anos; de outro, requer, necessariamente, a prévia oitiva do beneficiário.
15.	A impugnação dos proventos procedida anteriormente ao registro, vale lembrar, se dá sem a necessidade de contraditório, conforme entendimento já consagrado pelo STF (cf. Súmula Vinculante 3) .
16.	Afora isso, é de se destacar o número cada vez menor de concessões com paridade. Ora, sendo os benefícios previdenciários pagos em parcela única, a identificação de falhas mediante fiscalização contínua da folha de pagamentos se torna tarefa bem mais difícil, senão inviável. Assim, ou se identifica eventual falha (quer no cálculo da média das remunerações de contribuição, quer na definição do valor da pensão) no próprio ato concessório ou tal falha, muito provavelmente, jamais será identificada, ao menos a tempo de uma possível revisão de ofício.
17.	Por fim, ainda sobre o tema, creio não ser demais enfatizar o custo relativamente baixo - quer em termos de mão de obra, quer em termos financeiros - das ações de fiscalização de pessoal desenvolvidas por esta Corte, mormente quando se tem em conta a expressiva participação da folha de pagamentos de servidores ativos, inativos e pensionistas no orçamento público.
18.	Aliás, diferentemente do que possa sugerir o quantitativo de deliberações do Tribunal (Câmaras e Plenário) sobre a matéria, verificado nos últimos meses, esse custo não apresentou elevação. Na verdade, o aumento circunstancial no número de acórdãos envolvendo concessões e admissões de pessoal se deve às mudanças implementadas pela Sefip, decorrentes da Lei Geral de Proteção de Dados Pessoais (Lei 13.709/2018) , na autuação dos processos. De fato, se antes era comum a autuação de vários atos em um mesmo processo (dando ensejo a uma única deliberação) , hoje, em regra, a cada ato corresponde um processo, aumentando, consequentemente, o número de deliberações. O esforço de fiscalização propriamente dito, todavia, é rigorosamente o mesmo de antes.
19.	De toda sorte, o problema do "congestionamento" das sessões já está sendo enfrentado pela administração da Casa, sendo exemplo disso a nova sistemática de tratamento dos atos de admissão sem indicativos de irregularidades, os quais passarão a ser apreciados em lotes de até mil atos cada um, permitindo expressiva redução nos trabalhos associados.
20.	Atendo-me, então, ao anteprojeto produzido pela Sefip, acolho-o, em essência, com as emendas oferecidas pelos srs. Ministros Walton Alencar Rodrigues, Antonio Anastasia e André Luís de Carvalho. Lembro que a atual versão já considera as sugestões feitas anteriormente pelo Ministro Vital do Rêgo, pela Ministra Ana Arraes e pela Procuradora-Geral Cristina Machado da Costa e Silva.
21.	Em relação ao texto atual da Resolução 206/2007, saliento que as principais inovações se encontram nos arts. 7º e 12, a saber:
	a) operacionalização do "registro tácito" (art. 7º, §§ 4º e 5º) ;
	b) possibilidade de registro, em caráter excepcional, de atos considerados ilegais, desde que insuscetíveis de correção pela origem em face da existência de decisão judicial apta a sustentar, em caráter permanente, seus efeitos (art. 7º, inciso II) ;
	c) previsão de subsistência temporária dos efeitos de atos com registro negado, até que desapareça a causa impeditiva de seu saneamento (art. 7º, § 8º) ; e
	d) disciplinamento da revisão de ofício (art. 11) .
22.	A instituição do registro tácito, como dito acima, decorre do entendimento fixado pelo STF no RE 636.553.
23.	A previsão de registro, em caráter excepcional, de atos considerados ilegais, de outra parte, decorre da virtual impossibilidade de saneamento de determinadas admissões ou concessões dada a existência de decisões judiciais a assegurar, de maneira permanente, os efeitos dos respectivos títulos. É o caso, por exemplo, de aposentadorias que incluem, nos proventos, "quintos" de funções comissionadas incorporados entre os anos de 1998 e 2001, protegidos por decisões judiciais transitadas em julgado. O registro, no caso, corrige a anomalia, que hoje se verifica, representada pela existência de uma obrigação pecuniária do Estado (o pagamento dos proventos) sem a existência de um ato administrativo válido a lhe dar sustentação.
24.	A situação é diferente daquela outra em que, negado o registro pelo Tribunal, a imediata edição de novo título não é possível, mas o impedimento para tanto é apenas temporário. Tal é o caso, para ficar no mesmo exemplo acima, dos "quintos" incorporados extemporaneamente por decisão administrativa ou decisão judicial não transitada em julgado: a vantagem irregular, conquanto não possa ser de pronto suprimida dos proventos, passa a ser paga em parcela compensatória, sujeita a absorção por reajustes futuros. Aqui, a edição de novo título - este, sim, definitivo - é diferida para o momento em que a absorção da parcela irregular se completar.
25.	Por fim, o disciplinamento da revisão de ofício vem suprir uma lacuna normativa na processualística da Corte, trazendo maior agilidade e eficiência ao procedimento.
26.	Em relação ao anteprojeto elaborado pela Sefip, em específico, são os seguintes os ajustes mais importantes que a versão que ora submeto a este Colegiado apresenta:
	¿ Art. 2º, §§ 2º a 4º: alterada a ordem dos parágrafos, para coerência com a disposição dos incisos do caput, e modificada a redação do anterior § 3º (atual § 2º) , suprimindo redundâncias;
	¿ Art. 3º, §§ 3º, 4º, 5º e 6º: ajustada a redação;
	¿ Art. 3º, § 7º: suprimido, por redundância com o § 6º;
	¿ Art. 5º, §§ 1º a 5º: incluídos os parágrafos primeiro (sobre controle de qualidade e atualização das críticas eletrônicas do e-Pessoal) e quarto (sobre os critérios de seleção de atos prioritários, sugerido pelo Ministro Walton Alencar) , com renumeração dos demais;
	¿ Art. 7º, §§ 7º e 8º: incluídos o parágrafo sétimo, para submeter os atos registrados tacitamente aos critérios de probabilidade e relevância para eventual revisão de ofício (sugestão do Ministro Walton Alencar) , e o parágrafo oitavo, para tratar da hipótese de negativa de registro com subsistência temporária dos efeitos do título impugnado;
	¿ Art. 8º e parágrafos: ajustada a redação, com a supressão dos incisos do caput e aglutinação das disposições dos parágrafos primeiro e terceiro;
	¿ Arts. 10 e 11: reunidas as disposições num único artigo (art. 10) , com ajuste de redação e inclusão de um parágrafo único;
	¿ Art. 12: suprimido, uma vez que solução alternativa (envolvendo a apreciação sumária de atos de admissão) já se encontra em fase inicial de implementação, a qual, inclusive, nas palavras da então Presidente da Corte, Ministra Ana Arraes, "adequa-se aos normativos vigentes aplicáveis à matéria (Regimento Interno do TCU, arts. 259 a 263, Instrução Normativa 78/2018 e Resolução 206/2007) e representa melhorias substanciais no fluxo de trabalho, com a consequente redução do esforço e tempo despendidos em atividades rotineiras e repetitivas, atendendo aos princípios da eficiência, economicidade e desburocratização" (grifei; cf. comunicação feita na sessão de 6/7/2022) ;
	¿ Art. 11 (novo) : incluído, para tratar da revisão de ofício (sugestão do Ministro Antonio Anastasia) ;
	¿ Art. 14 (original) : suprimido, por tratar de maneira um tanto genérica o que deve constituir medida excepcionalíssima (restituição de atos para a origem ou para o Controle Interno) ;
	¿ Art. 15 (original) : suprimido, por envolver ponto muito específico da organização interna dos trabalhos no TCU (concessão de perfil aos servidores do Tribunal para consulta às críticas do e-Pessoal) ;
	¿ Art. 13: renumeração do anterior artigo 16;
	¿ Art. 14: incluído, para disciplinar a aprovação dos critérios de seleção dos atos prioritários para exame (sugestão do Ministro Walton Alencar) ; e
	¿ Arts. 15 a 17: renumeração dos anteriores artigos 17 a 19.
	Com essas considerações, manifesto-me no sentido de que este colegiado aprove o Projeto de Resolução em anexo.
TCU, Sala das Sessões Ministro Luciano Brandão Alves de Souza, em 23 de novembro de 2022.
BENJAMIN ZYMLER 
Relator
RESOLUÇÃO TCU Nº   , DE
Estabelece procedimentos para exame, apreciação e registro dos atos de admissão de pessoal e de concessão de aposentadoria, reforma e pensão pelo Tribunal de Contas da União.
O TRIBUNAL DE CONTAS DA UNIÃO, no uso de suas atribuições constitucionais, legais e regulamentares, resolve:
Art. 1º O exame, a apreciação e o registro dos atos de admissão de pessoal, de concessão de aposentadoria, reforma e pensão e de seus respectivos atos de alteração observarão as disposições desta Resolução.
CAPÍTULO I
DOS ATOS SUJEITOS A REGISTRO
Art. 2º O Tribunal apreciará, para fins de registro, a legalidade dos seguintes atos:
I - admissão de pessoal;
II - concessão de aposentadoria;
III - concessão de pensão civil;
IV - concessão de pensão especial a ex-combatente;
V - concessão de reforma;
VI - concessão de pensão militar;
VII - alteração de concessão.
§ 1° Configuram, entre outras, hipóteses de alteração de concessão, sejam decorrentes de pedido do interessado, de decisão administrativa ou de ordem judicial: 
a) modificações do fundamento legal; 
b) revisões de tempo de serviço ou contribuição que impliquem alteração no valor dos proventos; 
c) revisões de tempo de serviço ou contribuição que, mesmo não implicando alteração do valor dos proventos, modifiquem a natureza dos tempos averbados no ato inicial; 
d) melhorias posteriores decorrentes de inclusão ou majoração de parcelas, gratificações ou vantagens de qualquer natureza, que tenham caráter pessoal; 
e) novos critérios ou bases de cálculo dos componentes do benefício, quando caracterizarem vantagem pessoal do servidor público civil ou militar e não tiverem sido previstos no ato concessório originalmente submetido à apreciação do Tribunal; 
f) inclusão de novo beneficiário;
g) alteração do enquadramento legal do pensionista; 
h) modificação da proporcionalidade da concessão; 
i) alteração da forma de cálculo do benefício;
j) modificação do cargo, posto ou graduação base para o cálculo do benefício, por força de reenquadramento ou reconhecimento de melhoria posterior, que seja de caráter pessoal.
§ 2º Considera-se alteração do enquadramento legal do pensionista, entre outras, a superveniência de condição que modifique o termo final originalmente previsto da concessão, como, por exemplo, o reconhecimento de invalidez do beneficiário.
§ 3º Enquadra-se como alteração da forma de cálculo do benefício a modificação posterior da sistemática de reajustamento da concessão ou da observância ou não da regra de paridade, entre outras hipóteses.
§ 4º Não se encontra sujeita a registro a alteração no valor dos proventos decorrente de acréscimo de novas parcelas, gratificações ou vantagens concedidas em caráter geral ao funcionalismo ou introduzidas por novos planos de carreira. 
CAPÍTULO II
DO ENCAMINHAMENTO DOS ATOS AO TRIBUNAL
Art. 3º O encaminhamento dos atos de admissão de pessoal e de concessão de aposentadoria, reforma e pensão ao Tribunal será efetuado pelo órgão ou entidade de origem mediante o cadastramento e a disponibilização das informações pertinentes em meio eletrônico, por intermédio do Sistema e-Pessoal.
§ 1º O Tribunal disponibilizará, aos usuários do e-Pessoal, manual de instrução para operação do Sistema.
§ 2º A unidade técnica do Tribunal encarregada da gestão do e-Pessoal deverá manter, em caráter permanente, equipe de trabalho dedicada ao oferecimento de suporte técnico aos usuários do Sistema.
§ 3º Os atos cadastrados no e-Pessoal, previamente a sua disponibilização para exame do Tribunal, serão automaticamente criticados pelo Sistema para identificação de eventuais inconsistências ou omissões no lançamento dos dados.
§ 4º Os atos rejeitados pela crítica preliminar não serão disponibilizados para exame do Tribunal até que as falhas identificadas sejam sanadas ou, quando aplicável, justificadas.
§ 5º A omissão de informações nos atos cadastrados no e-Pessoal, o lançamento de dados falsos e/ou incorretos no Sistema e o uso de perfil por terceiros poderão ensejar a aplicação da multa prevista no inciso II do art. 58 da Lei 8.443, de 1992, aos responsáveis.
§ 6º O Tribunal, a partir dos elementos de que dispõe em suas bases de dados, poderá, a seu critério, franquear, por intermédio do e-Pessoal, versão pré-preenchida dos atos a serem cadastrados no Sistema, cabendo ao órgão de pessoal, nessa hipótese, sob sua inteira responsabilidade, a validação ou a correção dos lançamentos já efetuados e a complementação das informações faltantes. 
Art. 4º Os atos que, por sua natureza, não puderem ser cadastrados no e-Pessoal deverão ser encaminhados fisicamente ao Tribunal, para fins de registro, acompanhados da documentação necessária à aferição de sua legalidade.
Parágrafo Único As pensões graciosas e indenizatórias não serão submetidas ao TCU para fins de apreciação e registro. 
CAPÍTULO III 
DO EXAME, APRECIAÇÃO E REGISTRO 
Art. 5º As informações relativas aos atos de admissão e de concessões de aposentadorias, reformas e pensões cadastradas no e-Pessoal, uma vez disponibilizadas para exame da Corte de Contas, passarão por críticas eletrônicas desenvolvidas pela unidade técnica responsável, com base na legislação pertinente e na jurisprudência do Tribunal.
§ 1º A unidade técnica referida no caput deverá realizar permanente controle de qualidade sobre os resultados apresentados pelas críticas eletrônicas do Sistema, bem como assegurar sua contínua atualização em face das alterações verificadas nas normas de regência e na jurisprudência. 
§ 2º Os atos nos quais não tenham sido identificadas falhas ou inconsistências serão encaminhados automaticamente com propostas de apreciação pela legalidade.
§ 3º Identificadas falhas ou inconsistências que possam resultar em apreciação pela ilegalidade, a unidade técnica, com base em critérios de probabilidade e relevância, dará prioridade ao exame dos atos com maior impacto e benefício financeiro potencial para a administração pública.
§ 4º A unidade técnica deverá, a cada exercício, informar ao Plenário do Tribunal o quantitativo e a situação dos atos pendentes de apreciação, bem como sugerir os critérios a serem adotados para seleção dos atos prioritários, na forma do parágrafo anterior, e o tratamento a ser dado àqueles considerados não prioritários.
§ 5º O exame, a apreciação e o registro dos atos de pessoal poderão ser realizados integralmente por meio do e-Pessoal.
Art. 6º No exame dos atos sujeitos a registro, serão utilizadas, além das informações contidas no e-Pessoal, aquelas cadastradas no Sistema Integrado de Administração de Recursos Humanos (Siape) , em sistemas similares utilizados pela unidade jurisdicionada e em outros sistemas de informação na área de pessoal disponíveis na administração pública. 
Parágrafo Único Sempre que considerar necessário, o Tribunal ou o relator poderá solicitar ao órgão ou entidade de origem, previamente ao registro do ato, informações complementares àquelas cadastradas no e-Pessoal ou a apresentação de documentação comprobatória da exação dos lançamentos efetuados. 
Art. 7º Ao apreciar os atos sujeitos a registro, o Tribunal: 
I - considerará legais e ordenará o registro dos atos nos quais não tenham sido identificadas falhas ou inconsistências; 
II - considerará ilegais e, excepcionalmente, ordenará o registro dos atos em que tenha sido identificada irregularidade insuscetível de correção pelo órgão ou entidade de origem, em face da existência de decisão judicial apta a sustentar, em caráter permanente, seus efeitos financeiros;
III - considerará ilegais e negará o registro dos atos editados em desconformidade com a legislação pertinente. 
§ 1º Os atos que, a despeito de apresentarem algum tipo de inconsistência em sua versão submetida ao exame do Tribunal, não estiverem dando ensejo, no momento de sua apreciação, a pagamentos irregulares, serão considerados legais, para fins de registro, devendo ser consignado no processo que a inconsistência não mais subsiste. 
§ 2º Os atos que estiverem dando ensejo, no momento de sua apreciação de mérito, a pagamentos irregulares, mas que não apresentem inconsistência ou irregularidade em sua versão submetida ao exame do Tribunal, serão considerados legais, para fins de registro, com determinação ao órgão ou à entidade de origem para que adote as medidas cabíveis com vistas à regularização dos pagamentos indevidos constatados na ficha financeira do interessado.
§ 3º Será considerado prejudicado, por inépcia, o exame de legalidade do ato que apresentar inconsistências nas informações prestadas pelo órgão de pessoal, não sanadas mediante diligência, que impossibilitem sua análise, devendo ser determinado o encaminhamento de novo ato, livre de falhas. 
§ 4º Os atos cadastrados no Sistema e-Pessoal sem apreciação há mais de cincos anos da data de sua efetiva disponibilização para análise do Tribunal serão considerados registrados tacitamente, devendo ser providenciada a respectiva anotação nas bases de dados da Corte. 
§ 5º A unidade técnica competente deverá instaurar o procedimento de revisão de ofício para os atos tacitamente registrados que contenham irregularidade e, ressalvada a hipótese de comprovada má-fé, que tenham sido alcançados pelo prazo decadencial de cinco anos estabelecido no artigo 54 da Lei n.º 9.784, de 1999, garantidos o contraditório e a ampla defesa aos interessados, além da oitiva do Ministério Público junto ao Tribunal.
§ 6º Aplica-se o disposto na parte final do § 2º ao ato registrado tacitamente quanto a eventuais pagamentos irregulares que não constem da versão submetida ao exame do Tribunal.
§ 7º Aplica-se o disposto na parte final do art. 5º, § 3º, aos atos registrados tacitamente contendo falhas ou inconsistências passíveis de apreciação pela ilegalidade, nos casos em que ainda for possível a revisão de ofício, nos termos do artigo 54 da Lei 9.784, de 1999.
§ 8º Os atos com registro negado cujo saneamento não possa ser de imediato providenciado pelo órgão ou entidade de origem, em face da existência de circunstância impeditiva de caráter temporário, terão seus efeitos preservados até a cessação da circunstância impeditiva, momento em que novo ato deverá ser editado e submetido ao registro do Tribunal.
Art. 8º Ressalvado o disposto no art. 7º, § 8º, a negativa de registro de ato de admissão ou de concessão obrigará o órgão ou entidade de origem a fazer cessar, no prazo de 15 (quinze) dias, os pagamentos decorrentes do título impugnado, sob pena de solidariedade da autoridade administrativa omissa na restituição do indébito, bem como de aplicação das sanções previstas na Lei 8.443, de 1992. 
§ 1º O prazo referido no caput será contado da ciência, pelo órgão ou entidade de origem, da respectiva deliberação do Tribunal, podendo ser prorrogado mediante solicitação fundamentada. 
§ 2º Os responsáveis deverão comunicar ao Tribunal, no prazo 30 (trinta) dias contado a partir da ciência, as providências adotadas. 
§ 3º A unidade técnica competente deverá representar ao Tribunal caso verifique serem recorrentes no órgão ou entidade de origem as irregularidades identificadas nos atos sujeitos a registro.
Art. 9º O Tribunal poderá considerar prejudicado, por perda de objeto, o exame dos atos de admissão e concessão cujos efeitos financeiros tenham se exaurido antes de sua apreciação. 
Art. 10 O Tribunal, o relator e a unidade técnica competente, mediante prévia comunicação aos órgãos envolvidos, poderão avocar, para deliberação imediata, os atos de admissão e de concessão cujo cadastramento no e-Pessoal já tenha sido concluído, mas que ainda não tenham sido disponibilizados para a apreciação da Corte. 
Parágrafo Único A medida prevista no caput, destinada a conferir maior agilidade e racionalidade à sistemática de registro, somente será adotada em situações que não ofereçam risco à confiabilidade da ação de controle externo a cargo do Tribunal, como as hipóteses envolvendo atos de admissão e concessão que:
I - apresentem manifesta irregularidade, ensejadora de negativa de registro, conforme decisões reiteradas ou enunciado de súmula de jurisprudência do TCU; 
II - não mais produzam efeitos financeiros, configurando perda de objeto; 
III - tratem de alteração de concessão cujo ato inicial já tenha sido disponibilizado para exame do Tribunal, de modo a permitir sua apreciação em conjunto.
CAPÍTULO IV 
DA REVISÃO DE OFÍCIO
Art. 11 A revisão de ofício de atos de admissão de pessoal, de concessão de aposentadoria, reforma e pensão registrados pelo Tribunal, prevista no § 2º do art. 260 do Regimento Interno, será realizada no âmbito do mesmo colegiado que houver proferido o acórdão a ser revisado.
§ 1º O relator da revisão de ofício será sorteado entre os ministros integrantes do colegiado, excluído o relator a quo.
§ 2º Na hipótese de atos registrados tacitamente, o sorteio será realizado entre os ministros integrantes do Plenário, mas a revisão de ofício, a critério do relator sorteado, poderá ser deliberada em Câmara, independentemente do colegiado que houver reconhecido o registro tácito.
CAPÍTULO V 
DISPOSIÇÕES FINAIS 
Art. 12 As informações complementares e os documentos comprobatórios a que se refere o parágrafo único do art. 6º poderão ser solicitados pelo e-Pessoal.
Art. 13 Concluído o exame de mérito dos atos de admissão e de concessão, efetuadas as notificações pertinentes e findo o prazo regulamentar para a interposição de eventuais recursos, os respectivos processos serão arquivados pelo Tribunal. 
§ 1º Nos processos contendo determinações à unidade jurisdicionada, o arquivamento ficará condicionado ao cumprimento da respectiva deliberação pelo órgão ou entidade de origem, salvo na existência de decisão judicial impeditiva. 
§ 2º Os processos constituídos na forma do art. 4º serão restituídos ao órgão ou entidade de origem, após sua digitalização pelo Tribunal. 
Art. 14 A unidade técnica competente deverá, até o último dia útil do mês de abril de cada exercício, submeter à apreciação do Plenário do Tribunal, para aprovação, as informações e proposições previstas no art. 5º, § 4º, relacionadas aos critérios de seleção de que tratam os arts. 5º, § 3º, e 7º, § 7º, todos da presente Resolução.
Art. 15 As disposições desta Resolução aplicam-se, no que couber, aos atos cadastrados no Sisac. 
Art. 16 Fica revogada a Resolução TCU 206, de 24 de outubro de 2007. 
Art. 17 Esta Resolução entra em vigor na data de sua publicação.

Trata-se de proposta de resolução fixando os procedimentos para exame, apreciação e registro, pelo Tribunal, dos atos de admissão de pessoal e de concessão de aposentadoria, reforma e pensão, em substituição à Resolução 206, de 24 de outubro de 2007, atualmente em vigor.
2.	A edição de nova norma foi determinada por este colegiado por ocasião da aprovação da Instrução Normativa 78/2018 (Acórdão 603/2018-TCU-Plenário) , editada, por sua vez, em face das inovações decorrentes da implantação do sistema e-Pessoal.
3.	Mais tarde, em 2020, ainda sobreveio importante mudança jurisprudencial sobre a matéria, consubstanciada na tese de repercussão geral 445, estabelecida pelo Supremo Tribunal Federal (STF) ao julgar o RE 636.553:
"Os Tribunais de Contas estão sujeitos ao prazo de cinco anos para o julgamento da legalidade do ato de concessão inicial de aposentadoria, reforma ou pensão, a contar da chegada do processo à respectiva Corte de Contas, em atenção aos princípios da segurança jurídica e da confiança legítima."
4.	Nesse cenário, em 2021, a então presidente da Casa, Ministra Ana Arraes, constituiu grupo de trabalho para "estudar em profundidade o assunto e propor soluções que promovam melhorias nos procedimentos e sistemas de apreciação de atos de pessoal, contemplando seu ciclo de vida completo, passando por todas as instâncias". As conclusões do grupo, assim, foram integradas ao projeto elaborado pela AudPessoal.
5.	Na sequência, dentro do prazo estabelecido para oferecimento de emendas e sugestões, manifestaram-se, pela ordem, o Ministro-Substituto André Luís de Carvalho (peça 30) , o Ministro Walton Alencar Rodrigues (peça 31) , o Ministro Jorge Oliveira (peças 32 e 33) e o Ministro Antonio Anastasia (peça 34) . 
6.	As propostas apresentadas, em linhas gerais, têm por escopo conferir maior precisão e objetividade ao texto, com ajustes pontuais. 
7.	A exceção é a do Ministro Jorge Oliveira, que oferece substitutivo em que, "mediante redefinição de conceitos e de procedimentos, [...] altera o escopo do exame e da apreciação dos atos de pessoal, que passam a dispensar a verificação da regularidade de parcelas remuneratórias e a abranger somente o atendimento dos requisitos legais para edição do ato". Afora isso, também sugere que a apreciação dos atos de pessoal, para fins de registro, passe a ser inteiramente automatizada, sem nenhuma participação do Ministério Público ou dos Ministros do Tribunal nos casos concretos submetidos à Corte (cf. arts. 6º, 7º e 14 do substitutivo) . De fato, pela proposta, haveria alguma participação dessas instâncias apenas quando da apresentação, pela secretaria especializada, do "resultado do exame por amostragem [da] base de dados de atos com registro automático, com registro tácito automático e com negativa de registro automática" (cf. arts. 9º e 11) .
8.	Atendo-me, em específico, ao substitutivo, entendo que, sobre o primeiro ponto, a aferição da regularidade dos proventos nos atos de concessão é tão importante para fins de registro quanto a verificação do preenchimento, pelo servidor, dos requisitos legais para obtenção do direito.
9.	Na realidade, a ideia de "registro" é mesmo indissociável da ideia de "despesa", como se pode aferir no texto da Constituição Federal de 1946, que criou o instituto:
"Art. 77 - Compete ao Tribunal de Contas:
I - acompanhar e fiscalizar diretamente, ou por delegações criadas em lei, a execução do orçamento;
II - julgar as contas dos responsáveis por dinheiros e outros bens públicos, e as dos administradores das entidades autárquicas;
III - julgar da legalidade dos contratos e das aposentadorias, reformas e pensões.
§ 1º - Os contratos que, por qualquer modo, interessarem à receita ou à despesa só se reputarão perfeitos depois de registrados pelo Tribunal de Contas. A recusa do registro suspenderá a execução do contrato até que se pronuncie o Congresso Nacional.
§ 2º - Será sujeito a registro no Tribunal de Contas, prévio ou posterior, conforme a lei o estabelecer, qualquer ato de Administração Pública de que resulte obrigação de pagamento pelo Tesouro Nacional ou por conta deste.
§ 3º - Em qualquer caso, a recusa do registro por falta de saldo no crédito ou por imputação a crédito impróprio terá caráter proibitivo. Quando a recusa tiver outro fundamento, a despesa poderá efetuar-se, após despacho do Presidente da República, registro sob reserva do Tribunal de Contas e recurso ex officio para o Congresso Nacional."
10.	Nas palavras do saudoso Ministro José Pereira Lira, ao discorrer sobre o tema (grifei) ,
"Trata-se, portanto, de duas coisas distintas, embora entrelaçadas: o direito à inatividade ou à pensão e a importância de que o Estado fica devedor, mediante título reputado legal. 
Daí a questão de a legalidade envolver o julgamento da capacidade ativa do beneficiário e também o montante da despesa" (TCU, Plenário, sessão de 14/4/1953, ata 25/1969) .
11.	Sobre o segundo ponto (registro ou negativa de registro automática, sem participação direta dos Ministros e Procuradores) , lembro que, em face da ideia de "registro", a jurisprudência de nossos tribunais, mormente a da Corte Constitucional, firmou-se no sentido de compreender tais atos como "atos administrativos complexos", ou seja, aqueles formados pela manifestação de vontade de órgãos distintos - no caso, o órgão de origem do servidor e o respectivo tribunal de contas.
12.	Ora, o TCU expressa a sua vontade por meio de seus Colegiados e seus Ministros. Destarte, não é possível delegar sua manifestação, indispensável à formação do ato administrativo, a unidades técnicas especializadas ou a sistemas automatizados de análise - meras instâncias instrutivas e ferramentas de apoio adotadas pela Corte para subsidiar sua tomada de decisão.
13.	Não por outra razão o legislador ordinário, ao tratar dos atos sujeitos a registro, expressamente conferiu ao Ministro Relator a incumbência de presidir a instrução do processo, que, uma vez saneado, deve ser submetido "ao Plenário ou à Câmara respectiva para decisão de mérito" (art. 40 da Lei 8.443/1992) .
14.	E mais: o mesmo legislador também estabeleceu como obrigatória a audiência do Ministério Público "nos processos [...] concernentes aos atos de admissão de pessoal e de concessão de aposentadorias, reformas e pensões" (cf. art. 81, inciso I, da Lei 8.443/1992) .
15.	Dito isso, submeti à deliberação deste Colegiado, na sessão de 23/11/2022, proposta de parecer acolhendo, em essência, o anteprojeto elaborado no âmbito da Segecex, com as emendas oferecidas pelos srs. Ministros Walton Alencar Rodrigues, Antonio Anastasia e André Luís de Carvalho. A versão, cumpre enfatizar, já considerava as sugestões feitas anteriormente pelo Ministro Vital do Rêgo, pela Ministra Ana Arraes e pela Procuradora-Geral Cristina Machado da Costa e Silva.
16.	Em linhas gerais, tendo em conta o texto atual da Resolução 206/2007, as principais inovações se encontram nos arts. 7º e 12, a saber:
	a) operacionalização do "registro tácito" (art. 7º, §§ 4º e 5º) ;
	b) possibilidade de registro, em caráter excepcional, de atos considerados ilegais, desde que insuscetíveis de correção pela origem em face da existência de decisão judicial apta a sustentar, em caráter permanente, seus efeitos (art. 7º, inciso II) ;
	c) previsão de subsistência temporária dos efeitos de atos com registro negado, até que desapareça a causa impeditiva de seu saneamento (art. 7º, § 8º) ; e
	d) disciplinamento da revisão de ofício (art. 11) .
17.	A instituição do registro tácito, como dito acima, é decorrência do entendimento fixado pelo STF no RE 636.553.
18.	A previsão de registro, em caráter excepcional, de atos considerados ilegais, de outra parte, advém da virtual impossibilidade de saneamento de determinadas admissões ou concessões dada a existência de decisões judiciais a assegurar, de maneira permanente, os efeitos dos respectivos títulos. É o caso, por exemplo, de aposentadorias que incluem, nos proventos, "quintos" de funções comissionadas incorporados nos anos de 1998 a 2001, protegidos por decisões judiciais transitadas em julgado. O registro, no caso, corrige a anomalia, que hoje se verifica, representada pela existência de uma obrigação pecuniária do Estado (o pagamento dos proventos) sem a existência de um ato administrativo válido a lhe dar sustentação.
19.	A situação é diferente daquela outra em que, negado o registro pelo Tribunal, a imediata edição de novo título não é possível, mas o impedimento para tanto é apenas temporário. Tal é o caso, para ficar no mesmo exemplo acima, dos "quintos" incorporados extemporaneamente por decisão administrativa ou decisão judicial não transitada em julgado: a vantagem irregular, conquanto não possa ser de pronto suprimida dos proventos, passa a ser paga em parcela compensatória, sujeita a absorção por reajustes futuros. Aqui, a edição de novo título - este, sim, definitivo - é diferida para o momento em que a absorção da parcela irregular se completar.
20.	Por fim, o disciplinamento da revisão de ofício vem suprir uma lacuna normativa na processualística da Corte, trazendo maior agilidade e eficiência ao procedimento.
21.	Pois bem, na sessão de 23/11/2022, tão logo apregoado o processo, pediu vista o Ministro Bruno Dantas, para melhor avaliar o substitutivo apresentado pelo Ministro Jorge Oliveira.
22.	Neste ínterim, contando sempre com a valiosa colaboração da Segecex, houve profícua interação entre nossas assessorias. 
23.	Como resultado, o Ministro Bruno, agora, apresenta um projeto no qual, em suas palavras, "mantém a essência da proposta apresentada pelo relator", sem prejuízo, todavia, de agregar elementos que permitirão, num crescendo, alcançar - o quanto possível - o cenário de automação e eficácia idealizado pelo Ministro Jorge.
24.	De fato, são as seguintes as principais modificações defendidas por Sua Excelência:
	a)	exclusão dos atos de admissão temporária da sistemática de registro (art. 2º, inciso I) ;
	b)	sistematização da participação dos gabinetes de autoridades na elaboração e atualização das críticas eletrônicas (art. 5º, § 2º) ;
	c)	positivação e ampliação das hipóteses de apreciação dos atos "mediante mecanismo de listas" (art. 5º, §§ 3º a 5º) ; e
	d)	integração à "fiscalização contínua de folha de pagamento" dos "itens de crítica eletrônica relativos a parcelas remuneratórias de atos sujeitos a registro" (art. 12) .
25.	A meu juízo, tais alterações vêm agregar ainda mais valor ao normativo e, de resto, à ação de controle externo - como um todo - na área de pessoal, razão pela qual as acolho integralmente.
	Diante do exposto, louvando o interesse, o equilíbrio e a qualidade das contribuições oferecidas pelos eminentes pares, bem como por todos aqueles servidores da Casa que se empenharam nessa importante empreitada, manifesto-me favoravelmente à aprovação do Projeto de Resolução na forma ora defendida pela ilustrada Presidência.
TCU, Sala das Sessões Ministro Luciano Brandão Alves de Souza, em 22 de março de 2023.
BENJAMIN ZYMLER 
Relator

Solicitei vista dos autos para melhor examinar a proposta de nova resolução que fixa os procedimentos para exame, apreciação e registro de atos de pessoal, apresentada pelo Ministro Benjamin Zymler.
2.	No prazo estabelecido para oferecimento de emendas e sugestões ao projeto, foi apresentado substitutivo pelo Ministro Jorge Oliveira que, sinteticamente, oferece duas inovações fundamentais:
	a) a alteração do escopo do exame e da apreciação dos atos de pessoal, que passariam a dispensar a verificação da regularidade de parcelas remuneratórias e a abranger somente o atendimento dos requisitos legais para edição do ato. Sua Excelência propõe que a avaliação de rubricas passe a ser feita "mediante fiscalização contínua de folha de pagamentos e uso de outros instrumentos de controle, com transferência das críticas eletrônicas pertinentes de um sistema eletrônico para outro"; e
	b) a homologação de críticas eletrônicas baseadas em jurisprudência do Tribunalpara que os atos sejam apreciados automaticamente pela legalidade ou pelailegalidade
3.	Ao examinar essa proposta, o relator compreende que não há espaço para desvincular, do registro do ato, o exame das rubricas e valores dos benefícios. Sua Excelência sustenta que tal medida poderia, inclusive, produzir embaraços à atuação do TCU, seja pela dificuldade de se produzir determinações corretivas fora do escopo da apreciação do ato, seja pela tendência de as concessões não mais serem calculadas com paridade, o que impediria a identificação de falhas tão somente pela análise da parcela única do benefício já calculada pelo órgão concedente.
4.	Compreendo, na linha defendida pelo Ministro Benjamin Zymler, que a apreciação de atos para fins de registro exige análise não somente dos requisitos legais, mas também das parcelas remuneratórias.
5.	Por outra perspectiva, não vejo óbices para que a avaliação dessas parcelas seja também realizada mediante fiscalização das folhas de pagamento. Nas palavras do Ministro Jorge Oliveira, com essa medida:
"a verificação da legalidade de parcelas remuneratórias será executada de formamuito mais tempestiva e rotineira, e não apenas por ocasião da apreciação do ato de concessão, que tende a ocorrer muitos anos depois do início da percepção de vantagens indevidas e que constitui somente o retrato de um determinado momento, sem possibilidade de avaliação de benefícios concedidos posteriormente. Dessa forma, pagamentos irregulares, independentemente do momento de sua concessão, poderão ser suprimidos mais rapidamente, o que reduzirá eventuais prejuízos ao erário."
6.	Ocorre que, de acordo com esclarecimentos obtidos por minha assessoria junto à secretaria especializada, a forma como a fiscalização de folha de pagamento está estruturada atualmente não permite a transferência imediata das críticas eletrônicas para a análise das rubricas das fichas financeiras, conforme sugerido pelo Ministro Jorge Oliveira em sua proposta.
7.	Isso porque, diferentemente das informações constantes dos atos enviados, aí incluídas as rubricas remuneratórias, os registros das folhas de pagamento não são parametrizados de maneira uniforme. Órgãos que não estão no Siape, por exemplo, possuem, cada um, sistemática diversa de registro das parcelas que compõem a remuneração dos servidores.
8.	Significa que, caso a avaliação de rubricas remuneratórias fosse subitamente transferida para a fiscalização de folhas, a análise não seria feita, de pronto, mediante aplicação de críticas eletrônicas, mas manualmente.
9.	Nesse cenário, muito embora concorde com o Ministro Jorge Oliveira no que se refere ao potencial benefício da análise de rubricas mediante fiscalização de folha, penso que essa transição deve ser feita de forma balanceada, priorizando a fiscalização de folha sempre que as críticas eletrônicas assim permitam.
10.	Nada obstante, ainda que as rubricas venham a ser, oportunamente, objeto de análise na fiscalização de folha, isso não afasta, a meu ver, a necessidade de o TCU deliberar sobre a legalidade de vantagens remuneratórias quando da apreciação do ato.
11.	Como se sabe, a fiscalização de folha possui algumas limitações que reduzem o alcance das determinações corretivas, a exemplo da necessidade de prévio contraditório dos interessados e a observância de prazos decadenciais diferenciados, o que, por vezes, impede que o TCU determine a imediata retirada de vantagem ilegal identificada na folha de pagamento, mas apenas sua conversão em parcela a ser absorvida por reajustes futuros.
12.	Referidas limitações não se aplicam à análise de atos de pessoal para fins de registro, cujas determinações corretivas, em regra, dispensam prévio contraditório e cujo prazo decadencial é contado somente a partir da data de entrada do ato no TCU, tudo conforme pacífica jurisprudência do Supremo Tribunal Federal.
13.	Daí a absoluta relevância de que a análise de atos alcance também as rubricas, a permitir que parcelas eventualmente destacadas como absorvíveis pela fiscalização de folha possam ser imediatamente suprimidas com a negativa de registro.
14.	A meu sentir, portanto, o escalonamento da migração reduziria riscos de pagamentos irregulares serem convalidados pela apreciação de atos até que a fiscalização de folha desenvolva capacidade operacional adequada.
15.	No que se refere à proposta do Ministro Jorge Oliveira de que os atos passem a ser apreciados automaticamente de acordo com críticas eletrônicas previamente homologadas, creio que, a longo prazo, esse será o cenário ideal, a permitir grande celeridade ao processo de apreciação de concessões sujeitas a registro pelo TCU.
16.	No entanto, considero que esse cenário será alcançado também de forma escalonada, à medida que as críticas eletrônicas sejam robustecidas e aperfeiçoadas, garantindo a plena observância dos preceitos legais aplicáveis e representando fielmente a manifestação das instâncias decisórias no processo de registro.
17.	Com essa perspectiva, é importante que haja contínua melhoria e atualização das críticas eletrônicas do Sistema, razão pela qual proponho que a unidade técnica responsável providencie ferramenta que permita a apresentação de sugestões pelos gabinetes dos ministros, ministros-substitutos e membros do Ministério Público junto ao Tribunal.
18.	Em relação à preocupação de que se alcance maior celeridade na apreciação de atos, importante destacar que, recentemente, foi implementado o sistema de apreciação mediante listas de atos que são submetidos às críticas eletrônicas e, posteriormente, colocados à disposição dos gabinetes das autoridades para escrutínio e consequente registro, caso não sejam identificadas irregularidades.
19.	Assim, considero que o caminho natural que se apresenta seja a expansão das hipóteses de atos apreciados em listas. Evidentemente, referida expansão também deve ocorrer de forma escalonada, sempre que as críticas eletrônicas assim permitirem, razão pela qual sugiro que as listas sejam firmadas como mecanismo preferencial para apreciação de atos, conforme regulamento próprio.
20.	Com essas considerações, mantendo a essência da proposta apresentada pelo relator, com as sugestões aqui delineadas, e enaltecendo as sábias manifestações dos ilustres pares, manifesto-me no sentido de que este colegiado aprove o Projeto de Resolução em anexo.
TCU, Sala das Sessões Ministro Luciano Brandão Alves de Souza, em 22 de março de 2023.
Ministro BRUNO DANTAS
Revisor